ACORDAO-COMPLETO-2523507

ACÓRDÃO 204/2022 ATA 3/2022 - PLENÁRIO

VISTO, relatado e discutido este processo de tomada de contas especial instaurada pelo Instituto Federal de Educação, Ciência e Tecnologia do Paraná - IFPR, em razão de desfalque, alcance, desvio ou desaparecimento de dinheiro, bens ou valores públicos transferidos por meio do Termo de Cooperação 03/2010, firmado entre o então Ministério do Planejamento, Orçamento e Gestão - MPOG e o IFPR, cujo objeto contemplava o "Reforço da capacidade institucional e modernização administrativa da União, dos Estados e municípios, por meio da promoção da qualificação dos agentes públicos, mediante oferta e realização de Curso Superior de Tecnologia em Gestão Pública".
ACORDAM os ministros do Tribunal de Contas da União, reunidos em sessão do Plenário, ante as razões expostas pelo relator, em:
9.1. considerar revel, para todos os efeitos, nos termos do art. 12, § 3º, da Lei 8.443/1992, o Sr. Ricardo Herrera;
9.2. rejeitar as alegações de defesa apresentadas pelo Instituto Brasileiro de Estudos e Pesquisas para Otimização da Tecnologia e da Qualidade Aplicadas; Obra Impressa Gráfica e Editora Ltda - Me; Arnaldo Suhr; Luiz Gonzaga Alves de Araújo, José Carlos Ciccarino; Gilson Amâncio e Ricardo Herrera; 
9.3. julgar irregulares, nos termos dos arts. 1º, inciso I, 16, inciso III, alíneas b e c, da Lei 8.443/1992, c/c os arts. 19 e 23, inciso III, da mesma Lei, as contas dos seguintes responsáveis: Instituto Brasileiro de Estudos e Pesquisas para Otimização da Tecnologia e da Qualidade Aplicadas; Obra Impressa Gráfica e Editora Ltda - ME; Arnaldo Suhr; Luiz Gonzaga Alves de Araújo, José Carlos Ciccarino; Gilson Amâncio e Ricardo Herrera, condenando-os, solidariamente, ao pagamento das importâncias a seguir especificadas, atualizadas monetariamente e acrescidas dos juros de mora, calculados a partir das datas discriminadas até a data da efetiva quitação do débito, fixando-lhes o prazo de quinze dias, para que comprovem, perante o Tribunal, o recolhimento da referida quantia aos cofres do Tesouro Nacional, abatendo-se as quantias eventualmente já recolhidas, nos termos do art. 23, inciso III, alínea "a", da citada lei, c/c o art. 214, inciso III, alínea "a", do Regimento Interno do TCU.
Débito relacionado aos responsáveis Gilson Amâncio, Instituto Brasileiro de Estudos e Pesquisas Para Otimização da Tecnologia e da Qualidade Aplicadas, Luiz Gonzaga Alves de Araújo, José Carlos Ciccarino e Ricardo Herrera:
	DATA DA OCORRÊNCIA
	 VALOR ORIGINAL R$ 
	 TIPO D/C 

	31/1/2011
	      1.500.000,00 
	 D 

Débito relacionado aos responsáveis Arnaldo Suhr, Obra Impressa Gráfica e Editora Ltda - Me, Luiz Gonzaga Alves de Araújo, José Carlos Ciccarino e Ricardo Herrera:
	DATA DA OCORRÊNCIA
	 VALOR ORIGINAL R$ 

	25/2/2011
	      499.932,00 

9.4. aplicar individualmente aos responsáveis Instituto Brasileiro de Estudos e Pesquisas para Otimização da Tecnologia e da Qualidade Aplicadas; Gilson Amâncio; Obra Impressa Gráfica e Editora Ltda - ME; Arnaldo Suhr; Luiz Gonzaga Alves de Araújo, José Carlos Ciccarino e Ricardo Herrera a multa prevista no art. 57 da Lei 8.443/1992 c/c o art. 267 do Regimento Interno, no valor de R$ 50.000,00 (cinquenta mil reais) , fixando-lhes o prazo de 15 (quinze) dias, a contar da notificação, para comprovarem, perante o Tribunal (art. 214, inciso III, alínea "a", do Regimento Interno) , o recolhimento da dívida aos cofres do Tesouro Nacional, atualizada monetariamente desde a data do presente acórdão até a do efetivo recolhimento, se for paga após o vencimento, na forma da legislação em vigor;
9.5. autorizar, desde logo, a cobrança judicial das dívidas, caso não atendidas as notificações, na forma do disposto no art. 28, inciso II, da Lei 8.443/1992;
9.6. autorizar também, desde logo, se requerido, com fundamento no art. 26 da Lei 8.443, de 1992, c/c o art. 217, §§ 1º e 2º do Regimento Interno do TCU, o parcelamento da dívida em até 36 parcelas, incidindo, sobre cada parcela, corrigida monetariamente, os correspondentes acréscimos legais, fixando-lhes o prazo de quinze dias, a contar do recebimento da notificação, para comprovarem, perante o Tribunal, o recolhimento da primeira parcela, e de trinta dias, a contar da parcela anterior, para comprovar os recolhimentos das demais parcelas, devendo incidir, sobre cada valor mensal, atualizado monetariamente, os juros de mora devidos, no caso do débito, na forma prevista na legislação em vigor, alertando os responsáveis de que a falta de comprovação do recolhimento de qualquer parcela importará o vencimento antecipado do saldo devedor, nos termos do § 2º do art. 217 do Regimento Interno deste Tribunal; 
9.7. considerar graves as infrações cometidas por Arnaldo Suhr; Luiz Gonzaga Alves de Araújo, José Carlos Ciccarino; Gilson Amâncio e Ricardo Herrera e declará-los inabilitados, pelo prazo de 5 (cinco) anos, para o exercício de cargo em comissão ou função de confiança no âmbito da Administração Pública, com base no art. 60 da Lei 8443/1992, c/c art. 270 do Regimento Interno do TCU;
9.8. encaminhar cópia deste acordão ao Procurador-Chefe da Procuradoria da República no Paraná, nos termos do §3º do art. 16 da Lei 8.443/1992 c/c o § 7º do art. 209 do Regimento Interno do TCU, para adoção das medidas que entender cabíveis, informando-lhe que o inteiro teor da deliberação pode ser consultado no endereço www.tcu.gov.br/acordaos;
9.9. enviar cópia deste Acórdão ao Ministério do Planejamento, Orçamento e Gestão - MPOG e aos responsáveis, para ciência, informando que a presente deliberação, acompanhada do Relatório e do Voto que a fundamentam, está disponível para a consulta no endereço www.tcu.gov.br/acordaos, além de esclarecer que, caso requerido, o TCU poderá fornecer sem custos as correspondentes cópias, de forma impressa.

Tomada de contas especial instaurada em razão de irregularidades em termo de cooperação que teve como objeto o reforço da capacidade institucional e modernização administrativa da União, dos Estados e municípios, por meio da promoção da qualificação dos agentes públicos, mediante oferta e realização de Curso Superior de Tecnologia em Gestão Pública. Análise das alegações de defesa.

Instituto Federal de Educação, Ciência e Tecnologia do Paraná.

3. Interessados/Responsáveis:
3.1. Responsáveis: Arnaldo Suhr (XXX.967.729-XX); Gilson Amancio (XXX.435.319-XX); Instituto Brasileiro de Estudos e Pesquisas para Otimização da Tecnologia e da Qualidade Aplicadas (05.601.886/0001-42); José Carlos Ciccarino (XXX.525.779-XX); Luiz Gonzaga Alves de Araújo (XXX.712.949-XX); Obra Impressa Gráfica e Editora Ltda - ME (07.812.678/0001-18); Ricardo Herrera (XXX.018.348-XX).

13.1. Ministros presentes: Bruno Dantas (na Presidência), Benjamin Zymler, Augusto Nardes (Relator), Jorge Oliveira e Walton Alencar Rodrigues.
13.2. Ministro-Substituto convocado: Augusto Sherman Cavalcanti.
13.3. Ministro-Substituto presente: Marcos Bemquerer Costa.

AUGUSTO NARDES

Transcrevo a seguir a instrução de mérito elaborada no âmbito da Secretaria de Controle Externo de Tomada de Contas Especial (peça 221) , que contou com o endosso dos dirigentes daquela unidade técnica (peças 222 e 223) e com a anuência do Ministério Público junto a este Tribunal (peça 224) :
"INTRODUÇÃO
Cuidam os autos de tomada de contas especial instaurada pelo Instituto Federal de Educação, Ciência e Tecnologia do Paraná - IFPR, em desfavor de Instituto Brasileiro de Estudos e Pesquisas para Otimização da Tecnologia e da Qualidade Aplicadas - Ibepoteq (CNPJ: 05.601.886/0001-42) , Gilson Amâncio (CPF XXX.435.319-XX) , José Carlos Ciccarino (CPF XXX.525.779-XX) , Ricardo Herrera (CPF XXX.018.348-XX) , Luiz Gonzaga Alves de Araújo (CPF: XXX.712.949-XX) , Obra Impressa Gráfica e Editora Ltda. - Me (CNPJ: 07.812.678/0001-18) e Arnaldo Suhr (CPF: XXX.967.729-XX) , em razão de desfalque, alcance, desvio ou desaparecimento de dinheiro, bens ou valores públicos transferidos por meio do Termo de Cooperação 03/2010 (peça 1) , firmado entre o Ministério do Planejamento, Orçamento e Gestão - MPOG e o IFPR, e que tinha por objeto o 'Reforço da capacidade institucional e modernização administrativa da União, dos Estados e municípios, por meio da promoção da qualificação dos agentes públicos, mediante oferta e realização de Curso Superior de Tecnologia em Gestão Pública'.
HISTÓRICO
Em 26/3/2019, com fundamento na IN/TCU 71/2012, alterada pela IN/TCU 76/2016 e DN/TCU 155/2016, o dirigente da instituição Instituto Federal de Educação, Ciência e Tecnologia do Paraná autorizou a instauração da tomada de contas especial (peça 72) . O processo foi registrado no sistema e-TCE com o número 3358/2019.
O Termo de Cooperação 03/2010 foi firmado no valor de R$ 44.113.900,00, sendo R$ 44.113.900,00 à conta do concedente e R$ 0,00 referentes à contrapartida do convenente. Teve vigência de 13/12/2010 a 13/12/2015, com prazo para apresentação da prestação de contas em 13/3/2016. Os repasses efetivos da União totalizaram R$ 1.999.932,00 (peça 16) .
A prestação de contas e complementações enviadas foram analisadas por meio dos documentos constantes nas peças 43, 47, 50, 63 e 65.
	O fundamento para a instauração da Tomada de Contas Especial, conforme consignado na matriz de responsabilização elaborada pelo tomador de contas, foi a constatação da seguinte irregularidade: 
Inexecução total do objeto do termo de cooperação descrito como 'Reforço da capacidade institucional e modernização administrativa da União, dos Estados e municípios, por meio da promoção da qualificação dos agentes públicos, mediante oferta e realização de Curso Superior de Tecnologia em Gestão Pública', por ocorrência de desvio ou desaparecimento de dinheiros, bens ou valores públicos. Este termo foi objeto de investigação policial, deflagrada pela Polícia Federal, chamada de Operação Sinapse, que tramitou pela 13ª Vara Federal de Curitiba - Seção Judiciaria do Paraná, sob o nº 5037410-53.2013.4.04.7000/PR. As condenações foram pelos crimes de peculato, corrupção passiva, falsidade ideológica, fraude em licitação e associação criminosa.
Os responsáveis arrolados na fase interna foram devidamente comunicados e, diante da ausência de justificativas suficientes para elidir a irregularidade e da não devolução dos recursos, instaurou-se a tomada de contas especial.
	No relatório (peça 163) , o tomador de contas concluiu que o prejuízo importaria no valor original de R$ 1.999.932,00, imputando-se a responsabilidade a Instituto Brasileiro de Estudos e Pesquisas para Otimização da Tecnologia e da Qualidade Aplicadas, na condição de contratado, Gilson Amâncio, Presidente, no período de 27/3/2002 até o momento, na condição de dirigente, José Carlos Ciccarino, Diretor Geral do Núcleo de Ensino à Distância, no período de 7/8/2009 a 10/9/2012, na condição de dirigente, Ricardo Herrera, Diretor Administrativo e Financeiro da Diretoria do EAD, no período de 22/2/2010 a 3/7/2012, na condição de dirigente, Luiz Gonzaga Alves de Araújo, Reitor, no período de 31/12/2010 a 13/6/2011, na condição de dirigente, Obra Impressa Gráfica e Editora Ltda - Me, na condição de contratado e Arnaldo Suhr, representante legal da empresa, no período de 10/1/2006 até o momento.
Em 21/8/2020, a Controladoria-Geral da União emitiu o relatório de auditoria (peça 165) , em concordância com o relatório do tomador de contas. O certificado de auditoria e o parecer do dirigente do órgão de controle interno concluíram pela irregularidade das presentes contas (peças 166 e 167) .
Em 3/9/2020, o ministro responsável pela área atestou haver tomado conhecimento das conclusões contidas no relatório e certificado de auditoria, bem como do parecer conclusivo do dirigente do órgão de controle interno, manifestando-se pela irregularidade das contas, e determinou o encaminhamento do processo ao Tribunal de Contas da União (peça 168) .
A unidade técnica do Tribunal atuou no caso por meio da instrução à peça 172, individualizando as condutas, quantificando o débito e propondo a citação dos responsáveis, vale revisitar o texto:
a) realizar a citação, com fundamento nos arts. 10, § 1º, e 12, incisos I e II, da Lei 8.443/1992 c/c o art. 202, incisos I e II, do RI/TCU, para que, no prazo de quinze dias, os responsáveis abaixo indicados, em decorrência das condutas praticadas, apresentem alegações de defesa e/ou recolham, aos cofres especificados, a quantia abaixo indicada, atualizada monetariamente a partir da respectiva data até o efetivo recolhimento, abatendo-se na oportunidade a quantia eventualmente ressarcida, na forma da legislação em vigor, que geraram a irregularidade demonstrada a seguir:
Débito relacionado ao responsável Instituto Brasileiro de Estudos e Pesquisas Para Otimização da Tecnologia e da Qualidade Aplicadas (CNPJ: 05.601.886/0001-42) , na condição de contratado, em solidariedade com Gilson Amâncio, José Carlos Ciccarino, Luiz Gonzaga Alves de Araújo e Ricardo Herrera.
Irregularidade: inexecução total do objeto do termo de cooperação descrito como 'Reforço da capacidade institucional e modernização administrativa da União, dos Estados e municípios, por meio da promoção da qualificação dos agentes públicos, mediante oferta e realização de Curso Superior de Tecnologia em Gestão Pública'. 
Evidências da irregularidade: documentos técnicos presentes nas peças 3, 4, 8, 11, 14, 15, 16, 17, 18, 19, 22, 23, 24, 25, 26, 27, 28, 29, 30, 31, 32, 33, 34, 38, 39, 40, 41, 42, 43, 44, 45, 46, 47, 48, 49, 50, 51, 52, 53, 54, 55, 56, 57, 58, 59, 60, 61, 62, 63, 64, 65, 66, 67, 68, 69, 73 e 81.
Normas infringidas: Art. 37, caput, c/c o art. 70, parágrafo único, da Constituição da República Federativa do Brasil; art. 93, do Decreto-lei 200/1967; art. 66, 145 e 148 do Decreto 93.872/1986; art. 8º da Lei 8.443/1992, § 2º, do art. 25 da Lei Complementar 101/2000, Portaria Interministerial MPOG/MF/CGU 507/2011, art. 3º da Instrução Normativa/TCU nº 71/2012.
Cofre credor: Tesouro Nacional.
Valor atualizado do débito (sem juros) em 25/1/2021: R$ 2.610.300,00
Conduta: receber o pagamento por serviços não executados relativos ao objeto do instrumento em questão.
Nexo de causalidade: o recebimento de pagamento por serviços relativos ao objeto do instrumento em questão sem que nada tenha sido realizado resultou em prejuízo ao erário correspondente ao valor total pago.
Culpabilidade: não há excludentes de ilicitude, de culpabilidade e de punibilidade; é razoável supor que o administrador responsável pela pessoa jurídica tinha consciência da ilicitude de sua conduta; era exigível conduta diversa da praticada, qual seja, receber pagamento dos serviços somente após a sua execução.
Débito relacionado ao responsável Gilson Amâncio (CPF: XXX.435.319-XX) , Presidente, no período de 27/3/2002 até o momento, na condição de dirigente, em solidariedade com Instituto Brasileiro de Estudos e Pesquisas Para Otimização da Tecnologia e da Qualidade Aplicadas, José Carlos Ciccarino, Luiz Gonzaga Alves de Araújo e Ricardo Herrera.
Irregularidade: inexecução total do objeto do termo de cooperação descrito como 'Reforço da capacidade institucional e modernização administrativa da União, dos Estados e municípios, por meio da promoção da qualificação dos agentes públicos, mediante oferta e realização de Curso Superior de Tecnologia em Gestão Pública'. 
Evidências da irregularidade: documentos técnicos presentes nas peças 3, 4, 8, 11, 14, 15, 16, 17, 18, 19, 22, 23, 24, 25, 26, 27, 28, 29, 30, 31, 32, 33, 34, 38, 39, 40, 41, 42, 43, 44, 45, 46, 47, 48, 49, 50, 51, 52, 53, 54, 55, 56, 57, 58, 59, 60, 61, 62, 63, 64, 65, 66, 67, 68, 69, 73 e 81.
Normas infringidas: Art. 37, caput, c/c o art. 70, parágrafo único, da Constituição da República Federativa do Brasil; art. 93, do Decreto-lei 200/1967; art. 66, 145 e 148 do Decreto 93.872/1986; art. 8º da Lei 8.443/1992, § 2º, do art. 25 da Lei Complementar 101/2000, Portaria Interministerial MPOG/MF/CGU 507/2011, art. 3º da Instrução Normativa/TCU nº 71/2012.
Cofre credor: Tesouro Nacional.
Valor atualizado do débito (sem juros) em 25/1/2021: R$ 2.610.300,00
Conduta: receber o pagamento por serviços não executados relativos ao objeto do instrumento em questão.
Nexo de causalidade: o recebimento de pagamento por serviços relativos ao objeto do instrumento em questão sem que nada tenha sido realizado resultou em prejuízo ao erário correspondente ao valor total pago.
Culpabilidade: não há excludentes de ilicitude, de culpabilidade e de punibilidade; é razoável supor que o responsável tinha consciência da ilicitude de sua conduta; era exigível conduta diversa da praticada, qual seja, receber pagamento dos serviços somente após a sua execução.
Débito relacionado ao responsável José Carlos Ciccarino (CPF: XXX.525.779-XX) , Diretor Geral do Núcleo de Ensino à Distância, no período de 7/8/2009 a 10/9/2012, na condição de dirigente, em solidariedade com Gilson Amâncio, Instituto Brasileiro de Estudos e Pesquisas Para Otimização da Tecnologia e da Qualidade Aplicadas, Luiz Gonzaga Alves de Araújo e Ricardo Herrera.
Irregularidade: inexecução total do objeto do termo de cooperação descrito como 'Reforço da capacidade institucional e modernização administrativa da União, dos Estados e municípios, por meio da promoção da qualificação dos agentes públicos, mediante oferta e realização de Curso Superior de Tecnologia em Gestão Pública'. 
Evidências da irregularidade: documentos técnicos presentes nas peças 3, 4, 8, 11, 14, 15, 16, 17, 18, 19, 22, 23, 24, 25, 26, 27, 28, 29, 30, 31, 32, 33, 34, 38, 39, 40, 41, 42, 43, 44, 45, 46, 47, 48, 49, 50, 51, 52, 53, 54, 55, 56, 57, 58, 59, 60, 61, 62, 63, 64, 65, 66, 67, 68, 69, 73 e 81.
Normas infringidas: Art. 37, caput, c/c o art. 70, parágrafo único, da Constituição da República Federativa do Brasil; art. 93, do Decreto-lei 200/1967; art. 66, 145 e 148 do Decreto 93.872/1986; art. 8º da Lei 8.443/1992, § 2º, do art. 25 da Lei Complementar 101/2000, Portaria Interministerial MPOG/MF/CGU 507/2011, art. 3º da Instrução Normativa/TCU nº 71/2012.
Cofre credor: Tesouro Nacional.
Valor atualizado do débito (sem juros) em 25/1/2021: R$ 2.610.300,00
Conduta: atestar como adequados e merecedores de pagamento serviços não executados relativos ao objeto do instrumento em questão.
Nexo de causalidade: a atestação por serviços relativos ao objeto do instrumento em questão sem que nada tenha sido realizado resultou em prejuízo ao erário correspondente ao valor total pago.
Culpabilidade: não há excludentes de ilicitude, de culpabilidade e de punibilidade; é razoável supor que o responsável tinha consciência da ilicitude de sua conduta; era exigível conduta diversa da praticada, qual seja, atestar a execução apenas de serviços efetivamente realizados.
Débito relacionado ao responsável José Carlos Ciccarino (CPF: XXX.525.779-XX) , Diretor Geral do Núcleo de Ensino à Distância, no período de 7/8/2009 a 10/9/2012, na condição de dirigente, em solidariedade com Arnaldo Suhr, Luiz Gonzaga Alves de Araújo, Obra Impressa Gráfica e Editora Ltda - Me e Ricardo Herrera.
Irregularidade: inexecução total do objeto do termo de cooperação descrito como 'Reforço da capacidade institucional e modernização administrativa da União, dos Estados e municípios, por meio da promoção da qualificação dos agentes públicos, mediante oferta e realização de Curso Superior de Tecnologia em Gestão Pública'. 
Evidências da irregularidade: documentos técnicos presentes nas peças 3, 4, 8, 11, 14, 15, 16, 17, 18, 19, 22, 23, 24, 25, 26, 27, 28, 29, 30, 31, 32, 33, 34, 38, 39, 40, 41, 42, 43, 44, 45, 46, 47, 48, 49, 50, 51, 52, 53, 54, 55, 56, 57, 58, 59, 60, 61, 62, 63, 64, 65, 66, 67, 68, 69, 73 e 81.
Normas infringidas: Art. 37, caput, c/c o art. 70, parágrafo único, da Constituição da República Federativa do Brasil; art. 93, do Decreto-lei 200/1967; art. 66, 145 e 148 do Decreto 93.872/1986; art. 8º da Lei 8.443/1992, § 2º, do art. 25 da Lei Complementar 101/2000, Portaria Interministerial MPOG/MF/CGU 507/2011, art. 3º da Instrução Normativa/TCU nº 71/2012.
Cofre credor: Tesouro Nacional.
Valor atualizado do débito (sem juros) em 25/1/2021: R$ 862.832,64
Conduta: atestar como adequados e merecedores de pagamento serviços não executados relativos ao objeto do instrumento em questão.
Nexo de causalidade: a atestação por serviços relativos ao objeto do instrumento em questão sem que nada tenha sido realizado resultou em prejuízo ao erário correspondente ao valor total pago.
Culpabilidade: não há excludentes de ilicitude, de culpabilidade e de punibilidade; é razoável supor que o responsável tinha consciência da ilicitude de sua conduta; era exigível conduta diversa da praticada, qual seja, atestar a execução apenas de serviços efetivamente realizados.
Débito relacionado ao responsável Ricardo Herrera (CPF: XXX.018.348-XX) , Diretor Administrativo e Financeiro da Diretoria do EAD, no período de 22/2/2010 a 3/7/2012, na condição de dirigente, em solidariedade com Gilson Amâncio, Instituto Brasileiro de Estudos e Pesquisas Para Otimização da Tecnologia e da Qualidade Aplicadas, José Carlos Ciccarino e Luiz Gonzaga Alves de Araújo.
Irregularidade: inexecução total do objeto do termo de cooperação descrito como 'Reforço da capacidade institucional e modernização administrativa da União, dos Estados e municípios, por meio da promoção da qualificação dos agentes públicos, mediante oferta e realização de Curso Superior de Tecnologia em Gestão Pública'. 
Evidências da irregularidade: documentos técnicos presentes nas peças 3, 4, 8, 11, 14, 15, 16, 17, 18, 19, 22, 23, 24, 25, 26, 27, 28, 29, 30, 31, 32, 33, 34, 38, 39, 40, 41, 42, 43, 44, 45, 46, 47, 48, 49, 50, 51, 52, 53, 54, 55, 56, 57, 58, 59, 60, 61, 62, 63, 64, 65, 66, 67, 68, 69, 73 e 81.
Normas infringidas: Art. 37, caput, c/c o art. 70, parágrafo único, da Constituição da República Federativa do Brasil; art. 93, do Decreto-lei 200/1967; art. 66, 145 e 148 do Decreto 93.872/1986; art. 8º da Lei 8.443/1992, § 2º, do art. 25 da Lei Complementar 101/2000, Portaria Interministerial MPOG/MF/CGU 507/2011, art. 3º da Instrução Normativa/TCU nº 71/2012.
Cofre credor: Tesouro Nacional.
Valor atualizado do débito (sem juros) em 25/1/2021: R$ 2.610.300,00
Conduta: realizar pagamento por serviços relativos ao objeto do instrumento em questão sem que nada tenha sido realizado.
Nexo de causalidade: o pagamento por serviços relativos ao objeto do instrumento em questão sem que nada tenha sido realizado resultou em prejuízo ao erário correspondente ao valor total pago.
Culpabilidade: não há excludentes de ilicitude, de culpabilidade e de punibilidade; é razoável supor que o responsável tinha consciência da ilicitude de sua conduta; era exigível conduta diversa da praticada, qual seja, efetuar pagamento dos serviços somente após a sua execução.
Débito relacionado ao responsável Ricardo Herrera (CPF: XXX.018.348-XX) , Diretor Administrativo e Financeiro da Diretoria do EAD, no período de 22/2/2010 a 3/7/2012, na condição de dirigente, em solidariedade com Arnaldo Suhr, José Carlos Ciccarino, Luiz Gonzaga Alves de Araújo e Obra Impressa Gráfica e Editora Ltda - Me.
Irregularidade: inexecução total do objeto do termo de cooperação descrito como 'Reforço da capacidade institucional e modernização administrativa da União, dos Estados e municípios, por meio da promoção da qualificação dos agentes públicos, mediante oferta e realização de Curso Superior de Tecnologia em Gestão Pública'. 
Evidências da irregularidade: documentos técnicos presentes nas peças 3, 4, 8, 11, 14, 15, 16, 17, 18, 19, 22, 23, 24, 25, 26, 27, 28, 29, 30, 31, 32, 33, 34, 38, 39, 40, 41, 42, 43, 44, 45, 46, 47, 48, 49, 50, 51, 52, 53, 54, 55, 56, 57, 58, 59, 60, 61, 62, 63, 64, 65, 66, 67, 68, 69, 73 e 81.
Normas infringidas: Art. 37, caput, c/c o art. 70, parágrafo único, da Constituição da República Federativa do Brasil; art. 93, do Decreto-lei 200/1967; art. 66, 145 e 148 do Decreto 93.872/1986; art. 8º da Lei 8.443/1992, § 2º, do art. 25 da Lei Complementar 101/2000, Portaria Interministerial MPOG/MF/CGU 507/2011, art. 3º da Instrução Normativa/TCU nº 71/2012.
Cofre credor: Tesouro Nacional.
Valor atualizado do débito (sem juros) em 25/1/2021: R$ 862.832,64
Conduta: realizar pagamento por serviços relativos ao objeto do instrumento em questão sem que nada tenha sido realizado.
Nexo de causalidade: o pagamento por serviços relativos ao objeto do instrumento em questão sem que nada tenha sido realizado resultou em prejuízo ao erário correspondente ao valor total pago.
Culpabilidade: não há excludentes de ilicitude, de culpabilidade e de punibilidade; é razoável supor que o responsável tinha consciência da ilicitude de sua conduta; era exigível conduta diversa da praticada, qual seja, efetuar pagamento dos serviços somente após a sua execução.
Débito relacionado ao responsável Luiz Gonzaga Alves de Araújo (CPF: XXX.712.949-XX) , Reitor, no período de 31/12/2010 a 13/6/2011, na condição de dirigente, em solidariedade com Gilson Amâncio, Instituto Brasileiro de Estudos e Pesquisas Para Otimização da Tecnologia e da Qualidade Aplicadas, José Carlos Ciccarino e Ricardo Herrera.
Irregularidade: inexecução total do objeto do termo de cooperação descrito como 'Reforço da capacidade institucional e modernização administrativa da União, dos Estados e municípios, por meio da promoção da qualificação dos agentes públicos, mediante oferta e realização de Curso Superior de Tecnologia em Gestão Pública'. 
Evidências da irregularidade: documentos técnicos presentes nas peças 3, 4, 8, 11, 14, 15, 16, 17, 18, 19, 22, 23, 24, 25, 26, 27, 28, 29, 30, 31, 32, 33, 34, 38, 39, 40, 41, 42, 43, 44, 45, 46, 47, 48, 49, 50, 51, 52, 53, 54, 55, 56, 57, 58, 59, 60, 61, 62, 63, 64, 65, 66, 67, 68, 69, 73 e 81.
Normas infringidas: Art. 37, caput, c/c o art. 70, parágrafo único, da Constituição da República Federativa do Brasil; art. 93, do Decreto-lei 200/1967; art. 66, 145 e 148 do Decreto 93.872/1986; art. 8º da Lei 8.443/1992, § 2º, do art. 25 da Lei Complementar 101/2000, Portaria Interministerial MPOG/MF/CGU 507/2011, art. 3º da Instrução Normativa/TCU nº 71/2012.
Cofre credor: Tesouro Nacional.
Valor atualizado do débito (sem juros) em 25/1/2021: R$ 2.610.300,00
Conduta: não fiscalizar a execução do contrato, bem como os atos praticados pelos seus subordinados, agindo com culpa in eligendo e/ou culpa in vigilando.
Nexo de causalidade: a omissão por parte do gestor máximo da entidade resultou em prejuízo ao erário correspondente ao valor total pago.
Culpabilidade:  não há excludentes de ilicitude, de culpabilidade e de punibilidade; é razoável supor que o responsável tinha consciência da ilicitude de sua conduta; era exigível conduta diversa da praticada, qual seja, acompanhar e fiscalizar a execução do contrato, assim como os atos praticados pelos seus subordinados.
Débito relacionado ao responsável Luiz Gonzaga Alves de Araújo (CPF: XXX.712.949-XX) , Reitor, no período de 31/12/2010 a 13/6/2011, na condição de dirigente, em solidariedade com Arnaldo Suhr, José Carlos Ciccarino, Obra Impressa Gráfica e Editora Ltda - Me e Ricardo Herrera.
Irregularidade: inexecução total do objeto do termo de cooperação descrito como 'Reforço da capacidade institucional e modernização administrativa da União, dos Estados e municípios, por meio da promoção da qualificação dos agentes públicos, mediante oferta e realização de Curso Superior de Tecnologia em Gestão Pública'. 
Evidências da irregularidade: documentos técnicos presentes nas peças 3, 4, 8, 11, 14, 15, 16, 17, 18, 19, 22, 23, 24, 25, 26, 27, 28, 29, 30, 31, 32, 33, 34, 38, 39, 40, 41, 42, 43, 44, 45, 46, 47, 48, 49, 50, 51, 52, 53, 54, 55, 56, 57, 58, 59, 60, 61, 62, 63, 64, 65, 66, 67, 68, 69, 73 e 81.
Normas infringidas: Art. 37, caput, c/c o art. 70, parágrafo único, da Constituição da República Federativa do Brasil; art. 93, do Decreto-lei 200/1967; art. 66, 145 e 148 do Decreto 93.872/1986; art. 8º da Lei 8.443/1992, § 2º, do art. 25 da Lei Complementar 101/2000, Portaria Interministerial MPOG/MF/CGU 507/2011, art. 3º da Instrução Normativa/TCU nº 71/2012.
Cofre credor: Tesouro Nacional.
Valor atualizado do débito (sem juros) em 25/1/2021: R$ 862.832,64
Conduta: não fiscalizar a execução do contrato, bem como os atos praticados pelos seus subordinados, agindo com culpa in eligendo e/ou culpa in vigilando.
Nexo de causalidade: a omissão por parte do gestor máximo da entidade resultou em prejuízo ao erário correspondente ao valor total pago.
Culpabilidade:  não há excludentes de ilicitude, de culpabilidade e de punibilidade; é razoável supor que o responsável tinha consciência da ilicitude de sua conduta; era exigível conduta diversa da praticada, qual seja, acompanhar e fiscalizar a execução do contrato, assim como os atos praticados pelos seus subordinados.
Débito relacionado ao responsável Obra Impressa Gráfica e Editora Ltda - Me (CNPJ 07.812.678/0001-18) , na condição de contratado, em solidariedade com Arnaldo Suhr, José Carlos Ciccarino, Luiz Gonzaga Alves de Araújo e Ricardo Herrera.
Irregularidade: inexecução total do objeto do termo de cooperação descrito como 'Reforço da capacidade institucional e modernização administrativa da União, dos Estados e municípios, por meio da promoção da qualificação dos agentes públicos, mediante oferta e realização de Curso Superior de Tecnologia em Gestão Pública'. 
Evidências da irregularidade: documentos técnicos presentes nas peças 3, 4, 8, 11, 14, 15, 16, 17, 18, 19, 22, 23, 24, 25, 26, 27, 28, 29, 30, 31, 32, 33, 34, 38, 39, 40, 41, 42, 43, 44, 45, 46, 47, 48, 49, 50, 51, 52, 53, 54, 55, 56, 57, 58, 59, 60, 61, 62, 63, 64, 65, 66, 67, 68, 69, 73 e 81.
Normas infringidas: Art. 37, caput, c/c o art. 70, parágrafo único, da Constituição da República Federativa do Brasil; art. 93, do Decreto-lei 200/1967; art. 66, 145 e 148 do Decreto 93.872/1986; art. 8º da Lei 8.443/1992, § 2º, do art. 25 da Lei Complementar 101/2000, Portaria Interministerial MPOG/MF/CGU 507/2011, art. 3º da Instrução Normativa/TCU nº 71/2012 .
Cofre credor: Tesouro Nacional.
Valor atualizado do débito (sem juros) em 25/1/2021: R$ 862.832,64
Conduta: receber o pagamento por serviços não executados relativos ao objeto do instrumento em questão.
Nexo de causalidade: o recebimento de pagamento por serviços relativos ao objeto do instrumento em questão sem que nada tenha sido realizado resultou em prejuízo ao erário correspondente ao valor total pago.
Culpabilidade: não há excludentes de ilicitude, de culpabilidade e de punibilidade; é razoável supor que o administrador responsável pela pessoa jurídica tinha consciência da ilicitude de sua conduta; era exigível conduta diversa da praticada, qual seja, receber pagamento dos serviços somente após a sua execução.
Débito relacionado ao responsável Arnaldo Suhr (CPF: XXX.967.729-XX) , Representante legal, no período de 10/1/2006 até o momento, na condição de dirigente, em solidariedade com José Carlos Ciccarino, Luiz Gonzaga Alves de Araújo, Obra Impressa Gráfica e Editora Ltda - Me e Ricardo Herrera.
Irregularidade: inexecução total do objeto do termo de cooperação descrito como 'Reforço da capacidade institucional e modernização administrativa da União, dos Estados e municípios, por meio da promoção da qualificação dos agentes públicos, mediante oferta e realização de Curso Superior de Tecnologia em Gestão Pública'. 
Evidências da irregularidade: documentos técnicos presentes nas peças 3, 4, 8, 11, 14, 15, 16, 17, 18, 19, 22, 23, 24, 25, 26, 27, 28, 29, 30, 31, 32, 33, 34, 38, 39, 40, 41, 42, 43, 44, 45, 46, 47, 48, 49, 50, 51, 52, 53, 54, 55, 56, 57, 58, 59, 60, 61, 62, 63, 64, 65, 66, 67, 68, 69, 73 e 81.
Normas infringidas: Art. 37, caput, c/c o art. 70, parágrafo único, da Constituição da República Federativa do Brasil; art. 93, do Decreto-lei 200/1967; art. 66, 145 e 148 do Decreto 93.872/1986; art. 8º da Lei 8.443/1992, § 2º, do art. 25 da Lei Complementar 101/2000, Portaria Interministerial MPOG/MF/CGU 507/2011, art. 3º da Instrução Normativa/TCU nº 71/2012.
Cofre credor: Tesouro Nacional.
Valor atualizado do débito (sem juros) em 25/1/2021: R$ 862.832,64
Conduta: receber o pagamento por serviços não executados relativos ao objeto do instrumento em questão.
Nexo de causalidade: o recebimento de pagamento por serviços relativos ao objeto do instrumento em questão sem que nada tenha sido realizado resultou em prejuízo ao erário correspondente ao valor total pago.
Culpabilidade: não há excludentes de ilicitude, de culpabilidade e de punibilidade; é razoável supor que o responsável tinha consciência da ilicitude de sua conduta; era exigível conduta diversa da praticada, qual seja, receber pagamento dos serviços somente após a sua execução.
informar aos responsáveis que, caso venham a ser condenados pelo Tribunal, os débitos ora apurados serão acrescidos de juros de mora, nos termos do § 1º do art. 202 do RI/TCU;
esclarecer aos responsáveis, em obediência ao art. 12, § 2º, da Lei 8.443/1992, e ao art. 12, inciso VI, da Resolução TCU 170/2004, que o recolhimento tempestivo do débito somente saneará o processo caso seja reconhecida a sua boa-fé e não se constate outra irregularidade nas contas; 
encaminhar cópia da presente instrução aos responsáveis, a fim de subsidiar a apresentação de suas alegações de defesa e/ou razões de justificativa;
esclarecer aos responsáveis, em obediência ao art. 12, § 3º, da Lei 8.443/1992, e ao art. 12, inciso VII, da Resolução TCU 170/2004, que o não atendimento à citação ou à audiência implicará revelia, para todos os efeitos, dando-se prosseguimento ao processo.
Tal proposição contou com a anuência do dirigente da unidade (peça 174) , que, por meio de delegação de competência, autorizou a expedição das comunicações listadas na tabela a seguir:
Tabela 1 - Citações Encaminhadas pelo Tribunal
	Destinatário/Responsável
	Número do Ofício
	Data de Expedição
	Localização no Processo
	Data da Ciência
	Localização no Processo

	Arnaldo Suhr
	1908/2021-TCU/Seproc
	26/1/2021
	peça 186
	8/2/2021
	peça 194

	Gilson Amâncio
	1907/2021-TCU/Seproc
	26/1/2021
	peça 185
	8/2/2021
	peça 195

	IBEPOTEQ
	1906/2021-TCU/Seproc
	26/1/2021
	peça 184
	5/2/2021
	peça 191

	José Carlos Ciccarino
	1911/2021-TCU/Seproc
	26/1/2021
	peça 188
	Devolvido
	peça 198

	José Carlos Ciccarino
	1912/2021-TCU/Seproc
	26/1/2021
	peça 189
	8/2/2021
	peça 193

	Luiz Gonzaga Alves de Araújo
	1913/2021-TCU/Seproc
	26/1/2021
	peça 190
	6/2/2021
	peça 192

	Obra Impressa Gráfica e Editora Ltda - Me
	1915/2021-TCU/Seproc
	26/1/2021
	peça 182
	Devolvido
	peça 199

	Obra Impressa Gráfica e Editora Ltda - Me
	1916/2021-TCU/Seproc
	26/1/2021
	peça 183
	8/2/2021
	peça 197

	Ricardo Herrera
	1909/2021-TCU/Seproc
	26/1/2021
	peça 187
	8/2/2021
	peça 196

Fonte: elaboração própria
Para atender às citações do Tribunal, os responsáveis constituíram advogados nos autos, elaboraram e fizeram chegar a esta Corte os documentos listados na tabela abaixo:
Tabela 2 - Documentos Encaminhados pelos Responsáveis
	Responsável/jurisdicionado
	Documento
	Teor/Conteúdo
	Data da Resposta
	Localização no Processo

	Arnaldo Suhr
	Requerimento
	Dilação de prazo
	19/2/2021
	peça 203

	Arnaldo Suhr
	Petição
	Alegações de Defesa
	9/3/2021
	peça 215

	Gilson Amancio
	Petição
	Alegações de Defesa
	23/2/2021
	peça 208

	José Carlos Ciccarino
	Requerimento
	Dilação de prazo
	18/2/2021
	peça 200

	José Carlos Ciccarino
	Petição
	Alegações de Defesa
	10/3/2021
	peça 213

	Luiz Gonzaga Alves de Araújo
	Requerimento
	Dilação de prazo
	19/2/2021
	peça 203

	Luiz Gonzaga Alves de Araújo
	Petição
	Alegações de Defesa
	9/3/2021
	peça 215

	Obra Impressa Gráfica e Editora Ltda - Me
	Requerimento
	Dilação de prazo
	19/2/2021
	peça 203

	Obra Impressa Gráfica e Editora Ltda - Me
	Petição
	Alegações de Defesa
	9/3/2021
	peça 215

	Ricardo Herrera
	Requerimento
	Dilação de prazo
	19/2/2021
	peça 210

Fonte: elaboração própria
Esta instrução terá a finalidade de analisar as informações e documentos carreados aos autos nesta fase processual, de modo a avaliar sua adequação e suficiência para formação do juízo de mérito sobre as questões discutidas no caso concreto.
ANÁLISE DOS PRESSUPOSTOS DE PROCEDIBILIDADE DA IN/TCU 71/2012
Avaliação de Viabilidade do Exercício do Contraditório e Ampla Defesa
	Verifica-se que não houve o transcurso de mais de dez anos desde o fato gerador sem que tenha havido a notificação dos responsáveis pela autoridade administrativa federal competente (art. 6º, inciso II, c/c art. 19 da IN/TCU 71/2012, modificada pela IN/TCU 76/2016) , uma vez que os fatos geradores das irregularidades sancionadas ocorreram em 31/01/2011 e em 25/2/2011, e os responsáveis foram notificados sobre a irregularidade pela autoridade administrativa competente conforme abaixo:
Instituto Brasileiro de Estudos e Pesquisas Para Otimização da Tecnologia e da Qualidade Aplicadas, por meio do edital acostado à peça 136, publicado em 18/7/2019.
Gilson Amâncio, por meio do ofício acostado à peça 75, recebido em 21/6/2019, conforme AR (peça 91) .
José Carlos Ciccarino, por meio do ofício acostado à peça 77, recebido em 21/6/2019, conforme AR (peça 93) .
Ricardo Herrera, por meio do ofício acostado à peça 78, recebido em 21/6/2019, conforme AR (peça 94) .
Luiz Gonzaga Alves de Araújo, por meio do ofício acostado à peça 79, recebido em 21/6/2019, conforme AR (peça 95) .
Obra Impressa Gráfica e Editora Ltda. - Me, por meio do edital acostado à peça 137, publicado em 18/7/2019.
Arnaldo Suhr, por meio do edital acostado à peça 83, publicado em 10/6/2019.
Valor de Constituição da TCE 	
	Verifica-se, ainda, que o valor atualizado do débito apurado (sem juros) em 1/1/2017 é de R$ 2.982.749,21, portanto superior ao limite mínimo de R$ 100.000,00, na forma estabelecida conforme os arts. 6º, inciso I, e 19 da IN/TCU 71/2012, modificada pela IN/TCU 76/2016. 
OUTROS PROCESSOS/DÉBITOS NOS SISTEMAS DO TCU COM OS MESMOS RESPONSÁVEIS
	Informa-se que foi encontrado processo no Tribunal com os mesmos responsáveis:
	Responsável
	Processos

	Instituto Brasileiro de Estudos e Pesquisas Para Otimização da Tecnologia e da Qualidade Aplicadas
	Processo 009.740/2013-9 [REPR, encerrado, 'Representação formulada por equipe de auditoria relativa a irregularidades identificadas na execução de termo de parceria firmado entre o IFPR e o Ibepotec para ações de qualificação profissional, conforme proposta de encaminhamento do relatório de inspeção (fiscalis 1285/2012) promovida no âmbito do processo de acompanhamento TC Processo 014.242/2012-5']
Processo 027.853/2019-5 [TCE, aberto, 'TCE instaurada pelo (a) Instituto Federal de Educação, Ciência e Tecnologia do Paraná em razão de Prática de qualquer ato ilegal, ilegítimo ou antieconômico de que resulte dano ao erário, Termo de parceria 00001/2011, firmado com o/a INST. FED. DE EDUC., CIENC. E TEC. DO PARANÁ, Siafi/Siconv 756746, função EDUCACAO, que teve como objeto O Termo Parceria tem por objetivo a cooperação técnica operacional e assessoria no fomento das atividades de promoção gratuita da educação de forma complementar, para prestação de serviços intermediários de apoio, na implementação dos cursos ministrados no Âmbito da Educação a Distância. (nº da TCE no sistema: 1146/2019) ']
Processo 014.242/2012-5 [RACOM, encerrado, 'ACOMPANHAR A DESCENTRALIZAÇÃO DE RECURSOS PÚBLICOS FEDERAIS A INSTITUIÇÕES PRIVADAS SEDIADAS NO ESTADO DURANTE O EXERCÍCIO DE 2012, DE MODO A VERIFICAR A REGULARIDADE DA GESTÃO DESSES RECURSOS E OS RESULTADOS ALCANÇADOS PELAS ENTIDADES QUE TENHAM GERIDO VOLUMES DE RECURSOS MATERIALMENTE RELEVANTES NO PERÍODO']

	Gilson Amâncio
	Processo 009.740/2013-9 [REPR, encerrado, 'Representação formulada por equipe de auditoria relativa a irregularidades identificadas na execução de termo de parceria firmado entre o IFPR e o Ibepotec para ações de qualificação profissional, conforme proposta de encaminhamento do relatório de inspeção (fiscalis 1285/2012) promovida no âmbito do processo de acompanhamento TC Processo 014.242/2012-5']
Processo 027.853/2019-5 [TCE, aberto, 'TCE instaurada pelo (a) Instituto Federal de Educação, Ciência e Tecnologia do Paraná em razão de Prática de qualquer ato ilegal, ilegítimo ou antieconômico de que resulte dano ao erário, Termo de parceria 00001/2011, firmado com o/a INST. FED. DE EDUC., CIENC. E TEC. DO PARANÁ, Siafi/Siconv 756746, função EDUCACAO, que teve como objeto O Termo Parceria tem por objetivo a cooperação técnica operacional e assessoria no fomento das atividades de promoção gratuita da educação de forma complementar, para prestação de serviços intermediários de apoio, na implementação dos cursos ministrados no Âmbito da Educação a Distância. (nº da TCE no sistema: 1146/2019) ']
Processo 014.242/2012-5 [RACOM, encerrado, 'ACOMPANHAR A DESCENTRALIZAÇÃO DE RECURSOS PÚBLICOS FEDERAIS A INSTITUIÇÕES PRIVADAS SEDIADAS NO ESTADO DURANTE O EXERCÍCIO DE 2012, DE MODO A VERIFICAR A REGULARIDADE DA GESTÃO DESSES RECURSOS E OS RESULTADOS ALCANÇADOS PELAS ENTIDADES QUE TENHAM GERIDO VOLUMES DE RECURSOS MATERIALMENTE RELEVANTES NO PERÍODO']

	José Carlos Ciccarino
	Processo 009.740/2013-9 [REPR, encerrado, 'Representação formulada por equipe de auditoria relativa a irregularidades identificadas na execução de termo de parceria firmado entre o IFPR e o Ibepotec para ações de qualificação profissional, conforme proposta de encaminhamento do relatório de inspeção (fiscalis 1285/2012) promovida no âmbito do processo de acompanhamento TC Processo 014.242/2012-5']
Processo 027.853/2019-5 [TCE, aberto, 'TCE instaurada pelo (a) Instituto Federal de Educação, Ciência e Tecnologia do Paraná em razão de Prática de qualquer ato ilegal, ilegítimo ou antieconômico de que resulte dano ao erário, Termo de parceria 00001/2011, firmado com o/a INST. FED. DE EDUC., CIENC. E TEC. DO PARANÁ, Siafi/Siconv 756746, função EDUCACAO, que teve como objeto O Termo Parceria tem por objetivo a cooperação técnica operacional e assessoria no fomento das atividades de promoção gratuita da educação de forma complementar, para prestação de serviços intermediários de apoio, na implementação dos cursos ministrados no Âmbito da Educação a Distância. (nº da TCE no sistema: 1146/2019) ']
Processo 014.242/2012-5 [RACOM, encerrado, 'ACOMPANHAR A DESCENTRALIZAÇÃO DE RECURSOS PÚBLICOS FEDERAIS A INSTITUIÇÕES PRIVADAS SEDIADAS NO ESTADO DURANTE O EXERCÍCIO DE 2012, DE MODO A VERIFICAR A REGULARIDADE DA GESTÃO DESSES RECURSOS E OS RESULTADOS ALCANÇADOS PELAS ENTIDADES QUE TENHAM GERIDO VOLUMES DE RECURSOS MATERIALMENTE RELEVANTES NO PERÍODO']

	Ricardo Herrera
	Processo 009.740/2013-9 [REPR, encerrado, 'Representação formulada por equipe de auditoria relativa a irregularidades identificadas na execução de termo de parceria firmado entre o IFPR e o Ibepotec para ações de qualificação profissional, conforme proposta de encaminhamento do relatório de inspeção (fiscalis 1285/2012) promovida no âmbito do processo de acompanhamento TC Processo 014.242/2012-5']
Processo 027.853/2019-5 [TCE, aberto, 'TCE instaurada pelo (a) Instituto Federal de Educação, Ciência e Tecnologia do Paraná em razão de Prática de qualquer ato ilegal, ilegítimo ou antieconômico de que resulte dano ao erário, Termo de parceria 00001/2011, firmado com o/a INST. FED. DE EDUC., CIENC. E TEC. DO PARANÁ, Siafi/Siconv 756746, função EDUCACAO, que teve como objeto O Termo Parceria tem por objetivo a cooperação técnica operacional e assessoria no fomento das atividades de promoção gratuita da educação de forma complementar, para prestação de serviços intermediários de apoio, na implementação dos cursos ministrados no Âmbito da Educação a Distância. (nº da TCE no sistema: 1146/2019) ']
Processo 014.242/2012-5 [RACOM, encerrado, 'ACOMPANHAR A DESCENTRALIZAÇÃO DE RECURSOS PÚBLICOS FEDERAIS A INSTITUIÇÕES PRIVADAS SEDIADAS NO ESTADO DURANTE O EXERCÍCIO DE 2012, DE MODO A VERIFICAR A REGULARIDADE DA GESTÃO DESSES RECURSOS E OS RESULTADOS ALCANÇADOS PELAS ENTIDADES QUE TENHAM GERIDO VOLUMES DE RECURSOS MATERIALMENTE RELEVANTES NO PERÍODO']

	Luiz Gonzaga Alves de Araújo
	Processo 027.159/2008-8 [PC, encerrado, 'REFERENTE PRESTAÇÃO DE CONTAS DO EXERCÍCIO DE 2007']
Processo 026.739/2011-9 [PC, encerrado, 'PRESTAÇÃO DE CONTAS REFERENTE AO EXERCÍCIO DE 2010']
Processo 019.659/2014-8 [PC, aberto, 'PRESTAÇÃO DE CONTAS REFERENTE AO EXERCÍCIO DE 2013']
Processo 007.042/2012-4 [RA, encerrado, 'AUDITORIA ']
Processo 005.872/2017-0 [REPR, aberto, 'Representação da Unidade Técnica em razão da identificação de indícios de irregularidades na aplicação de recursos financeiros classificados como 'Auxílios Financeiros a Pesquisadores', mediante pagamentos realizados pela UFPR - PROPLAN, a servidores inativos da instituição a título de bolsas do Programa 'Disseminação de Conhecimento Técnico-Sênior'']

	Obra Impressa Gráfica e Editora Ltda. - Me
	Processo 009.740/2013-9 [REPR, encerrado, 'Representação formulada por equipe de auditoria relativa a irregularidades identificadas na execução de termo de parceria firmado entre o IFPR e o Ibepotec para ações de qualificação profissional, conforme proposta de encaminhamento do relatório de inspeção (fiscalis 1285/2012) promovida no âmbito do processo de acompanhamento TC Processo 014.242/2012-5']
Processo 014.242/2012-5 [RACOM, encerrado, 'ACOMPANHAR A DESCENTRALIZAÇÃO DE RECURSOS PÚBLICOS FEDERAIS A INSTITUIÇÕES PRIVADAS SEDIADAS NO ESTADO DURANTE O EXERCÍCIO DE 2012, DE MODO A VERIFICAR A REGULARIDADE DA GESTÃO DESSES RECURSOS E OS RESULTADOS ALCANÇADOS PELAS ENTIDADES QUE TENHAM GERIDO VOLUMES DE RECURSOS MATERIALMENTE RELEVANTES NO PERÍODO']

	A tomada de contas especial está, assim, devidamente constituída e em condição de ser instruída.
EXAME TÉCNICO			 
Este exame tem como fundamento as Normas de Auditoria do TCU, a legislação e a jurisprudência aplicadas ao caso, os documentos constantes dos autos, o histórico já apresentado e as providências a cargo dos jurisdicionados e demais envolvidos com a matéria em apreço.
Para recordar, trata-se de TCE instaurada pelo IFPR, em desfavor do Instituto Ibepoteq, Gilson Amâncio, José Carlos Ciccarino, Ricardo Herrera, Luiz Gonzaga Alves de Araújo, Obra Impressa Gráfica e Editora Ltda. - Me e Arnaldo Suhr, em razão de desfalque, alcance, desvio ou desaparecimento de dinheiro, bens ou valores públicos repassados por meio do Termo de Cooperação 03/2010 (peça 1) , firmado entre o MPOG e o IFPR, e que tinha por objeto o instrumento descrito como 'Reforço da capacidade institucional e modernização administrativa da União, dos Estados e municípios, por meio da promoção da qualificação dos agentes públicos, mediante oferta e realização de Curso Superior de Tecnologia em Gestão Pública.
Para melhor organização da análise, com foco na economia processual e para facilitar o entendimento das matérias aqui discutidas, serão avaliadas as alegações de defesa de cada responsável em separado, aproveitando-se aquilo que for comum aos demais arrolados.
Alegações do Instituto Brasileiro de Estudos e Pesquisas para Otimização da Tecnologia e da Qualidade Aplicadas (CNPJ: 05.601.886/0001-42) e de Gilson Amâncio (CPF: XXX.435.319-XX) 
Os responsáveis foram citados por força dos Ofícios 1906/2021-TCU/Seproc e 1907/2021-TCU/Seproc, datados de 26/1/2021 (peças 184 e 185) , com confirmação de recebimento em 5/2/2021 (peça 191) e 8/2/2021 (peça 195) , na qualidade de instituição parceira e Presidente do Instituto Ibepoteq, e respondendo pelo recebimento de verbas públicas sem comprovar a contraprestação de serviços avençados no Termo de Cooperação 03/2010.
Para responder ao chamamento do Tribunal, os responsáveis constituíram advogado nos autos (peça 207) , elaboraram e fizeram chegar a esta Corte petição contendo suas alegações de defesa (peça 208) , que passam a ser analisadas nos parágrafos seguintes.
O documento inicia trazendo a apresentação dos dados gerais do processo e do respondente, bem como um breve histórico dos principais desdobramentos e fundamentos da TCE que justificaram a citação do peticionário (peça 208, p. 1-3) .
Na tentativa de afastar a irregularidade, afirma que foram prestadas todas as informações sobre a regular aplicação dos recursos, listando uma série de ofícios que teriam sido encaminhados pelo Ibepoteq ao IFPR, como prestação de contas (peça 208, p. 3-4) .
Sobre a Operação Sinapse, afirma que não houve condenação do Sr. Gilson Amâncio e que o foco da investigação seria apenas sobre a Taxa de Administração paga ao Ibepoteq, entendendo que nenhum pagamento relacionado aos valores da TCE foi tratado na operação policial já referenciada e com sentença prolatada (peça 208, p. 4-5) .
Destaca que, quando da execução do 1º Aditivo ao Termo de Parceria 01/2010, não havia a possibilidade de realizar as prestações de contas pelo Sistema de Gestão de Convênios do Governo Federal - Siconv, razão pela qual os documentos eram encaminhados diretamente ao IFPR, o que a defesa entende que foi providenciado a tempo e a contento (peça 208, p. 5) .
Assevera que, se houve descumprimento do Termo, a responsabilidade seria toda do IFPR, e que tal instituto estaria tentando transferir a responsabilidade para o Ibepoteq (peça 208, p. 5-7) .
Ao final, requer que o Tribunal realize diligências ao IFPR para obtenção dos documentos encaminhados a título de prestação de contas e julgue improcedente a responsabilização do Sr. Gilson Amâncio e do Instituto Ibepoteq (peça 208, p. 8) .
Análise
Apenas para recordar, trata-se de análise das alegações de defesa conjuntas, do Instituto Ibepoteq e de Gilson Amâncio, citados por força dos Ofícios 1906/2021-TCU/Seproc e 1907/2021-TCU/Seproc, (peças 184 e 185) , na qualidade de instituição parceira e Presidente do Instituto Ibepoteq, e respondendo pelo recebimento de verbas públicas sem comprovar a contraprestação de serviços avençados no Termo de Cooperação 03/2010.
Preliminarmente, é cabível trazer trecho da Sentença retirada do processo judicial que julgou os investigados da Operação Sinapse (peça 124, p. 59-61) , com a seguinte transcrição:
312. Passo a analisar, por tanto, apenas o pedido de condenação de Gilson Amâncio e Vilma Cleia Chechelski Amâncio, pelo peculato-apropriação relacionado às retiradas de valores mediante a emissão de cheques em nome da própria OSCIP IBEPOTEQ.
313. A materialidade e autoria estão sobejamente comprovadas. 
314. A tabela 36 do Laudo Pericial 1866/2013 (evento 152 dos autos 5012024-55.2012.4.04.7000) permite identificar que foram destinados créditos originários do IFPR, no valor total de R$ 32.522.979,65, a quatro contas do IBEPOTEQ na agência 373 da Caixa Econômica Federal - CEF (12967, 15362, 17446 e 20277) .
315. Cada uma dessas contas estava vinculada de forma específica a um dos quatro termos de parceria celebrados pela OSCIP (01/2009, 01/2010, 03/2010 e 01/2011) , conforme determina o art. 14 do Decreto 3.100/1999 ('A liberação de recursos financeiros necessários à execução do Termo de Parceria far-se-á em conta bancária específica, a ser aberta em banco a ser indicado pelo órgão estatal parceiro') .
316. A referida tabela 36 indica, também, o recebimento de créditos de origem não identificadas em três dessas contas na CEF: a) conta 12967, crédito de origem não identificada de R$ 22.713,69; b) conta 15362, R$ 169.165,72; c) conta 17446, R$ 35.199,85. 
317. Por sua vez, a tabela 37 do Laudo Pericial 1866/2013 (evento 152 dos autos 5012024-55.2012.4.04.7000) aponta as retiradas em cheques realizadas em cada uma das contas do IBEPOTEQ, cuja favorecida foi a própria OSCIP IBEPOTEQ, o que permite precisar as seguintes apropriações de recursos do IFPR ocorridas em cada uma das referidas contas na CEF: a) conta 12967, retirada total em cheque de R$ 839.140,11, excluindo os créditos não identificados de R$ 22.713,69, o que resulta em uma apropriação de pelo menos R$ 816.426,42; b) conta 15362, retiradas por meio de cheques no valor de R$ 773.361,92, excluindo os créditos não identificados de R$ 169.165,72, resulta numa apropriação de pelo menos R$ 604.196,20; c) conta 17446, retiradas em cheques no valor de R$ 348.709,35, excluindo créditos não identificados de 35.199,85, resulta numa apropriação de pelo menos R$ 313.509,50. Na quarta conta na CEF (20277) , utilizada para o recebimento dos recursos do IFPR, não foram identificadas retiradas por meio de cheques ao própria IBEPOTEQ.
318. Em resumo, analisando os dados constantes no Laudo Pericial nº 1866/2013, é possível afirmar que, entre o início de 2009 e meados de 2012, o IBEPOTEQ se apropriou de um montante total de pelo menos R$ 1.734.132,32, de recursos provenientes do IFPR que estavam depositados em três contas na CEF (12967, 15362 e 17446) , por meio de retiradas em cheques emitidos em favor do próprio o IBEPOTEQ.
319. No tocante à autoria, restou amplamente comprovado que o réu Gilson Amâncio era quem tinha o poder de mando dentro do IBEPOTEQ. Ele também concentrava a responsabilidade de administrar pessoalmente todas as contas bancárias da entidade e assinar os cheques emitidos, o que permite a conclusão segura de que ele praticou os atos relacionados à apropriação de valores por meio da emissão de cheques em favor do próprio IBEPOTEQ.
326. A retirada de valores das contas vinculadas aos termos de parceria, por meio da emissão de cheques em favor do próprio IBEPOTEQ, caracterizou a inversão da posse dos valores em benefício do acusado, que passou a ter a plena disponibilidade dos recursos públicos que não lhe pertenciam.
327. O Laudo Pericial nº 1866/2013 não individualizou cada um dos cheques emitidos em favor da própria OSCIP IBEPOTEQ. Especificou, por outro lado, que a prática ocorreu em três contas bancárias distintas mantidas na CEF, vinculadas a três dos quatro termos de parceria executados pelo IBEPOTEQ. Por conseguinte, identificados três contextos distintos relativos as apropriações de valores mantidos em três diferentes contas bancárias (conta 12967 - apropriação de pelo menos R$ 816.426,42; conta 15362 - apropriação de pelo menos R$ 604.196,20; conta 17446 - apropriação de pelo menos R$ 313.509,50) , reconheço a prática do continuada do crime em ao menos 3 (três) oportunidades.
328. Por tais fundamentos, o acusado Gilson Amâncio deve ser condenado pela prática do crime do art. 312 do CP, em relação ao 6º fato criminoso (retirada por meio de cheques em favor do próprio IBEPOTEQ) , de forma continuada em 3 (três) oportunidades. (grifamos) .
Pelo evidenciado nos trechos retirados da Sentença Judicial, resta claro que foi comprovada a materialidade e autoria quanto ao Sr. Gilson Amâncio, relativamente ao saque de valores em espécie nas contas específicas dos Termos de Parceria/Cooperação, situação vedada pela legislação e que impossibilita o estabelecimento do nexo causal entre o repasse dos recursos e a consecução do objeto.
A jurisprudência do TCU tem entendimento sedimentado no sentido de vedar o saque em espécie em contas de convênios e similares, consoante enunciado do Acórdão 3005/2016-TCU-Plenário, Relator: AUGUSTO SHERMAN, assim dispondo: 'A emissão de cheques nominais à própria entidade beneficiária de recursos de convênio e o saque em espécie impedem a comprovação do nexo causal entre os recursos transferidos e as despesas realizadas, além de configurar prática vedada pelos normativos.'.
São de entendimento similar os seguintes Acórdão 1969/2007-TCU-Segunda Câmara, Relator: AROLDO CEDRAZ; 1549/2008-Segunda Câmara, Relator: AUGUSTO SHERMAN; 10581/2017-Primeira Câmara, Relator: AUGUSTO SHERMAN; 2823/2016-Primeira Câmara, Relator: WEDER DE OLIVEIRA, dentre outras decisões.
Quanto aos documentos relacionados às prestações de contas, trecho retirado da mesma Sentença Judicial já mencionada revela que os documentos eram forjados de forma fraudulenta, apenas para dar aparência de regularidade junto aos órgãos de fiscalização e controle, segue trecho:
126. Na fase de investigação, destacam-se: os elementos colhidos na interceptação telefônica; os dados obtidos nas quebras de sigilo fiscal e bancário; o material apreendido nos endereços dos réus; as conclusões constantes no relatório de fiscalização da Controladoria Geral da União - CGU (Relatório de Demandas Especiais 00190.035356/2011-35, evento 699) ; os elementos dos autos principais e acessórios da Auditoria realizada pelo CGU relacionada à Ordem de Serviço nº 201200798 (eventos 20/29 dos autos 5012024-55.2012.404.7000) ; diversos laudos periciais contábeis; e diversas diligências de outra natureza da Polícia Federal, inclusive a filmagem da entrega de parcela do produto do crime, em dinheiro em espécie, a um dos investigados.
127. Releva destacar, quanto à fiscalização da CGU, que ela prosseguiu mesmo durante a interceptação telefônica, sendo na ocasião colhidos diversos diálogos entre os investigados indicando fraudes na elaboração de contratos, prestações de contas e documentos, tudo isso para apresentação à própria CGU. (peça 124, p. 37; grifo nosso) .
A situação revelada no parágrafo imediatamente precedente evidencia conduta rechaçada pela jurisprudência desta Corte e que pode levar à pena de inabilitação para o exercício de cargo no serviço público federal, conforme entendimento esposado em enunciado do Acórdão 2727/2015-TCU-Plenário, Relator: JOSÉ MUCIO MONTEIRO, decidido nos seguintes termos:
A apresentação de documentação inidônea, a título de prestação de contas, com o objetivo de induzir em erro os órgãos de controle, caracteriza conduta grave e pode ser sancionada com a inabilitação para o exercício de cargo em comissão ou função de confiança no âmbito da Administração Pública (art. 60 da Lei 8.443/1992) .
Esse último ponto de análise deixa claro que a alegação de que os documentos eram encaminhados diretamente ao convenente e de forma tempestiva e correta não prospera, uma vez comprovado que a documentação era inidônea e, portanto, não retratava a realidade e não se prestava a demonstrar a boa e regular aplicação dos recursos.
No tocante à solicitação para que o Tribunal realize diligências para obtenção dos documentos, tal pleito se mostra inviável, primeiro porque já restou demonstrado que a documentação encaminhada não espelhava a realidade da execução da despesa e, segundo, porque o TCU tem entendimento de não haver a possibilidade de que Corte se encarregue de obter conteúdo probatório em favor dos responsáveis.
Perante o dever constitucional do gestor prestar contas da boa e regular aplicação dos recursos por ele geridos, não cabe ao Tribunal determinar, a pedido do responsável, a realização de perícia, inspeção ou diligência para obtenção de provas, uma vez que ao interessado compete reunir os elementos que entender necessários à sua defesa, conforme dispõe a jurisprudência (Acórdão 3535/2015-TCU-Segunda Câmara, rel. Augusto Nardes; 3343/2019-1ª Câmara, rel. Augusto Sherman; 6214/2016-1ª Câmara, rel. Bruno Dantas) .
Por todo o exposto, o entendimento é que as alegações de defesa apresentadas pelo Instituto Brasileiro de Estudos e Pesquisas para Otimização da Tecnologia e da Qualidade Aplicadas (CNPJ 05.601.886/0001-42) e pelo Sr. Gilson Amâncio (CPF: XXX.435.319-XX) não devem ser acatadas, uma vez que não tiveram o condão de justificar a irregularidade e/ou de afastar a responsabilidade dos envolvidos e, ausentes outras excludentes de ilicitude e/ou de culpabilidade, cabe o julgamento pela irregularidade das contas, com imputação de débito e aplicação de multa, nos exatos termos da citação.
Alegações de Defesa de José Carlos Ciccarino (CPF: XXX.525.779-XX) 
O responsável foi citado por força do Ofício 1912/2021-TCU/Seproc, datado de 26/1/2021 (peça 189) , com confirmação de recebimento em 8/2/2021 (peça 193) , na qualidade Diretor Geral do Núcleo de Ensino à Distância, no período de 7/8/2009 a 10/9/2012, e respondendo por atestar e autorizar pagamento por serviços não prestados no bojo do Termo de Cooperação 03/2010.
Para responder ao chamamento do Tribunal, o responsável constituiu advogado nos autos (peça 212) , requereu e obteve dilação de prazo (peça 200) , elaborou e fez chegar a esta Corte petição contendo suas alegações de defesa (peça 213) , que passam a ser analisadas nos parágrafos seguintes.
O documento inicia trazendo a apresentação dos dados gerais do processo e do respondente, bem como um breve histórico dos principais desdobramentos e fundamentos da TCE que justificaram a citação do peticionário (peça 213, p. 1-3) .
Em preliminar, suscita que teria ocorrido cerceamento de defesa ao respondente, uma vez que o peticionário teria requerido a prévia disponibilização de documentos para elaboração de sua defesa e tal demanda não teria sido atendida e que suas alegações de defesa não teriam sido levadas em conta para as decisões até aqui existentes no processo (peça 213, p. 3-4) .
Seguindo com os argumentos, argui que teria ocorrido a prescrição da pretensão de reparação do suposto dano ao erário, tendo como fundamento suposto entendimento do Supremo Tribunal Federal - STF, com foco nas determinações da Lei 9.873/1999 (peça 213, p. 4-8) .
Ao detalhar o Termo de Cooperação 03/2010, destaca o objeto da contratação, as obrigações dos partícipes, uma suposta economia gerada pelo menor custo por aluno e elevada qualidade do ensino, destacando que a vigência inicialmente prevista era de cinco anos e que os gastos obedeceram ao plano de trabalho aprovado (peça 213, p. 8-15) .
Questionando a imputação do débito, busca justificar que a aquisição de material didático obedeceu às diretrizes do cronograma vinculado ao plano de trabalho aprovado, o qual, segundo a defesa, apresentaria a previsão de recursos dirigidos a serviços gráficos, na soma de R$ 4.550.000,00, defendendo que a aquisição do material didático era obrigação do IFPR, além da disponibilização de infraestrutura para realização das atividades (peça 213, p. 15-17) .
Alega a defesa que a primeira parcela prevista no cronograma, no valor de R$ 2.000.000,00, não estava vinculada diretamente a nenhuma meta específica da avença, mas reconhece que os recursos não poderiam ser aplicados em finalidade distinta do Termo (peça 213, p. 17-18) .
Defende que já existiria um Termo de Parceria entre o IFPR e o Ibepoteq para demanda adicional de 30.000 alunos, o que, na visão do defendente, demandaria ajustes na infraestrutura projetada para execução do curso, o que teria respaldado a aquisição de material didático (peça 213, p. 18-21) .
Com foco na imputação do dano, questiona o nexo de causalidade, ao defender que a causa de interrupção do projeto foi originada no MPOG, ocorrido seis anos após o pagamento das notas fiscais apontadas na citação encaminhada pelo Tribunal, período em que o defendente não mais fazia parte do quadro de dirigentes da unidade (peça 213, p. 22) 
Em sequência, argumenta que teriam ocorrido dificuldades orçamentárias e financeiras por parte do MPOG e que tais ocorrências teriam impedido a continuidade do objeto pactuado, levando à Nota Técnica 084/2012/DENOV/SEGEP-MP, de 14/11/2012, apontando a necessidade de rescisão da avença (peça 213, p. 22-26) .
Quanto à inexecução do objeto, assevera que a responsabilidade era compartilhada e, no entender da defesa, os prejuízos causados também precisam ser compartilhados entre os diversos agentes envolvidos no projeto, inclusive pelo não repasse de recursos (peça 213, p. 26-29) .
Argumenta que os bens adquiridos com os recursos do Termo de Cooperação foram incorporados ao patrimônio do IFPR e que a imputação de débito geraria enriquecimento sem causa da Administração, repisando a alegada falta de planejamento e a responsabilidade compartilhada entre IFPR, MPOG e ENAP (peça 213, p. 29-32) .
Dando continuidade, apresenta justificativa no sentido de que o peticionário não era ordenador de despesas do IFPR e, no entender da defesa, não poderia ser responsabilizado pela má gestão dos recursos, voltando a suscitar que tentou obter os documentos referentes às prestações de contas e não obteve êxito junto ao IFPR, complementando que não há evidências nos autos de que os recursos teriam sido desviados, mas que foram aplicados no objeto da avença (peça 213, p. 32-35) .
No tocante à tipificação da conduta, argui que os termos da citação são genéricos e não definem com clareza qual a conduta atribuída ao gestor, bem como a legislação regente que teria sido desrespeitada pelo arrolado (peça 213, p. 35-39) .
Trazendo entendimento atribuído ao STF e ao TCU, argumenta que a responsabilização deve levar em conta o aspecto subjetivo da conduta e considerar a existência da irregularidade, a autoria do ato, a culpa do agente e uma avaliação de gradação da culpa, defendendo que a aquisição do material didático era exigência prática do objeto pactuado e, como fatos supervenientes teriam impedido a concretização de tal objeto, estaria caracterizado o princípio da boa-fé (peça 213, p. 40-42) .
Ao final, requer a anulação dos atos supervenientes à intimação do indiciado pelo IFPR, com determinação de apresentação de documentos pelo IFPR e reabertura de prazo para manifestação; que seja reconhecida a prescrição, com arquivamento do processo; o julgamento pela regularidade das contas e; a produção de todas as provas admitidas em direito (peça 213, p. 43-44) .
Análise
A título de recordação, trata-se de análise das alegações de defesa de José Carlos Ciccarino, citado por força do Ofício 1912/2021-TCU/Seproc (peça 189) , na qualidade Diretor Geral do Núcleo de Ensino à Distância, no período de 7/8/2009 a 10/9/2012, e respondendo por atestar e autorizar pagamento por serviços não prestados no bojo do Termo de Cooperação 03/2010.
O primeiro argumento apresentado pelo ex-Diretor trata de um suposto cerceamento de defesa, diante de não disponibilização de documentos e falta de análise por parte da Comissão da TCE, e já se pode concluir que o argumento não prospera.
A jurisprudência do Tribunal tem entendimento firme no sentido de que a fase interna da Tomada de Contas Especial não é o momento propício para estabelecimento do contraditório e ampla defesa, determinado o momento da autuação da TCE como adequado para apresentação das alegações de defesa que o responsável considerar pertinentes, conforme enunciado do Acórdão 2437/2015-TCU-Plenário, Relatora: ANA ARRAES, decidindo a questão nos seguintes termos:
O direito à ampla defesa e ao contraditório se dá, nos termos do devido processo legal, na fase externa da tomada de contas especial, que se inicia com a autuação do processo junto ao TCU. Na fase interna da TCE, cuja responsabilidade é da instituição onde os fatos ocorreram, não há litígio ou acusação, mas apenas verificação de fatos e apuração de autoria.
Defendem entendimento similar os seguintes Acórdão 1514/2007-TCU-Segunda Câmara, Relator: UBIRATAN AGUIAR; 3083/2007-Segunda Câmara, Relator: GUILHERME PALMEIRA, 7880/2014-Primeira Câmara, Relator: BENJAMIN ZYMLER e outros.
No caso concreto, consta o Ofício 016/2019-TCE/IFPR, de 10/7/2019 (peça 113) , no qual é concedida dilação de prazo para apresentação da defesa do ex-Diretor, tendo o peticionário solicitado nova dilação de prazo em 16/7/2019 (peça 119) , contando com a concordância da Comissão da TCE, conforme Ofício 021/2019-TCE-IFPR (peça 134) .
No primeiro ofício citado no início do parágrafo retro, foi informado que os documentos foram disponibilizados ao responsável, embora o segundo requerimento de prorrogação de prazo repita que não foi concedido acesso a tais processos.
Vale registrar que o Memorando 2019.9 de 2019/EAD/REITORIA, de 1/3/2019, aborda a questão da dificuldade na localização e organização de documentos, diante de intervenção da Polícia Federal, na Operação Sinapse, gerando desorganização nos setores responsáveis pela guarda e possível perda ou não devolução de documentos encaminhados a outros órgãos/setores.
Não obstante eventual dificuldade momentânea de acesso a parte das informações, o Relatório do Tomador (peça 163) elenca defesas apresentadas por diversos responsáveis no âmbito interno da TCE, não constando dos autos que o Sr. José Carlos Ciccarino tenha apresentado seus argumentos na fase interna, não sendo passível de análise, por óbvio.
Em outro argumento, o defendente suscita a prescrição das irregularidades imputadas e, novamente, não há respaldo nos argumentos apresentados pelo peticionário, e já se explica.
Vale ressaltar que a pretensão punitiva do TCU, conforme Acórdão 1441/2016-TCU-Plenário, Relator Min. Benjamin Zymler, que uniformizou a jurisprudência acerca dessa questão, subordina-se ao prazo geral de prescrição indicado no art. 205 do Código Civil, que é de dez anos, contados da data de ocorrência da irregularidade sancionada, nos termos do art. 189 do Código Civil, sendo este prazo interrompido pelo ato que ordenar a citação, a audiência ou a oitiva dos responsáveis.
Situação diferente se aplica no caso de imputação de débitos e da necessidade de ressarcir o erário por eventuais prejuízos causados, tendo o Tribunal entendimento firmado no sentido que o débito é imprescritível, consoante enunciado do Acórdão 76/2017-TCU-Plenário, Relatora: Ana Arraes, assim dispondo: 'O reconhecimento da prescrição da pretensão punitiva não implica o afastamento do débito, porquanto as ações de ressarcimento movidas pelo Estado contra os agentes causadores de danos ao erário são imprescritíveis, nos termos do art. 37, § 5º, da Constituição Federal e da Súmula TCU 282.'.
Em manifestação mais recente, o Supremo Tribunal Federal - STF, no Recurso Extraordinário - RE 636.886, fixou a tese, com repercussão geral reconhecida, de que 'é prescritível a pretensão de ressarcimento ao erário fundada em decisão de Tribunal de Contas' (Tema 899) . Não obstante as indagações acerca da abrangência da tese firmada, no sentido de que se circunscreveria apenas ao processo de execução (em outras palavras, inaplicável à pretensão de ressarcimento exercida nos autos do processo de TCE) , verifica-se que o STF, mediante decisões prolatadas pelas duas turmas, tem decidido de forma reiterada que se aplica à pretensão sancionatória e ressarcitória a cargo do Tribunal de Contas da União o prazo prescricional de 5 (cinco) anos previsto na Lei 9.873/1999.
	Seja por aplicação direta ou por analogia, a orientação sufragada é no sentido de que o prazo de cinco anos é compatível com a tese de que a ação e a execução prescrevem no mesmo prazo (Súmula 150 do STF) , bem como com o fato de que a Lei 9.873/1999 - que regulamenta o exercício de ação punitiva pela Administração Pública Federal, direta e indireta - regeria integralmente a prescrição no âmbito do TCU. Quanto a este último aspecto, o Ministro Roberto Barroso, no voto exarado no julgamento do MS 32.201, embora tenha advertido que a atuação do TCU, em sua acepção clássica, não se qualifica como exercício do poder de polícia, ressaltou que a Lei 9.873/1999 assumiria vocação regulatória geral da prescrição do exercício da competência sancionadora da Administração Pública, sendo sua disciplina aplicável a qualquer ação punitiva da Administração Pública Federal, exceto àquelas esferas em que exista regulamentação específica. Ademais, completa, dada a autonomia científica do Direito Administrativo, não haveria razão plausível para suprimir a omissão da Lei Orgânica do Tribunal de Contas da União, quanto ao prazo prescricional, valendo-se das normas de direito civil, e não das de direito administrativo. 	Eis algumas ementas de decisões que evidenciam o entendimento predominante do STF:
Ementa: AGRAVO REGIMENTAL EM MANDADO DE SEGURANÇA. TOMADA DE CONTAS ESPECIAL. TRIBUNAL DE CONTAS DA UNIÃO. CONDENAÇÃO A RESSARCIMENTO AO ERÁRIO. PRESCRIÇÃO. MARCO INTERRUPTIVO. ART. 2°, II, DA LEI 9.873/1999. ATO INEQUÍVOCO DE APURAÇÃO DO FATO. DISCUSSÃO. DIREITO LÍQUIDO E CERTO. DEMONSTRAÇÃO. INOCORRÊNCIA. SUBSISTÊNCIA DA DECISÃO AGRAVADA. AGRAVO A QUE SE NEGA PROVIMENTO. I - As razões do agravo regimental são inaptas para desconstituir os fundamentos da decisão agravada, que, por isso, se mantêm hígidos. II - Aplicando-se a regulamentação da Lei 9.873/1999 ao caso concreto, observa-se que a pretensão sancionatória do TCU, em relação aos atos praticados pelo impetrante, levando-se em consideração a ocorrência de 5 causas interruptivas da prescrição, não teria sido fulminada pelo decurso do tempo. III - A pretensão do recorrente, fundada na discussão sobre os fatos apontados como marcos interruptivos da prescrição da pretensão punitiva da Administração Pública, refoge aos estreitos limites do mandamus, ante a ausência de liquidez e certeza do direito pleiteado. IV - Agravo regimental a que se nega provimento. MS 36067 ED-AgR. Órgão julgador: Segunda Turma. Relator (a) : Min. RICARDO LEWANDOWSKI. Julgamento: 18/10/2019.
Ementa: AGRAVO REGIMENTAL EM RECLAMAÇÃO. TRIBUNAL DE CONTAS DA UNIÃO. TOMADA DE CONTA ESPECIAL. PRESCRIÇÃO DA PRETENSÃO PUNITIVA. RECONHECIDA EM DECISÃO DO SUPREMO TRIBUNAL FEDERAL. PRESCRITIBILIDADE DO RESSARCIMENTO AO ERÁRIO FUNDADA EM DECISÃO DE TRIBUNAL DE CONTAS. AÇÃO DE IMPROBIDADE ADMINISTRATIVA COM PEDIDO DE RESSARCIMENTO JÁ EM CURSO. AGRAVO REGIMENTAL A QUE SE NEGA PROVIMENTO. I - O acórdão do TCU determinou a formação de processo administrativo para avaliarem, efetivamente, a eventual responsabilização do agravado para o ressarcimento do dano ao erário, contrariando, assim, autoridade desta Corte no MS 35.512/DF, uma vez que houve a concessão da segurança para declarar a ocorrência da prescrição da pretensão punitiva do TCU em relação às infrações imputadas a ele, destacando-se que a União poderia perseguir os valores referentes ao ressarcimento dos danos na esfera judicial. II - Agravo regimental a que se nega provimento. (Rcl 39497 AgR. Órgão julgador: Segunda Turma. Relator (a) : Min. RICARDO LEWANDOWSKI. Julgamento: 10/10/2020) .
Ementa: MANDADO DE SEGURANÇA. DIREITO ADMINISTRATIVO. TRIBUNAL DE CONTAS DA UNIÃO. SERVIDOR DA SECRETARIA DE SAÚDE DO ESTADO DO ACRE. FISCALIZAÇÃO OMISSA E DEFICIENTE NA EXECUÇÃO DE DOIS CONVÊNIOS FIRMADOS ENTRE A SECRETARIA ESTADUAL E O MINISTÉRIO DA SAÚDE. APLICAÇÃO DE MULTA. ARTS. 28, II, E 58, II, DA LEI 8.443/1992. ART. 268, II, DO REGIMENTO INTERNO DO TCU. PRESCRIÇÃO DA PRETENSÃO SANCIONATÓRIA. OCORRÊNCIA. APLICAÇÃO DA LEI 9.873/1999. PRECEDENTES DESTE STF. MEDIDA LIMINAR DEFERIDA E RATIFICADA NO EXAME DE MÉRITO. SEGURANÇA CONCEDIDA PARA AFASTAR A MULTA APLICADA. 1. A prescrição da pretensão punitiva do TCU é regulada pela Lei 9.873/1999, descabendo a aplicação do prazo decenal previsto na legislação civil (art. 205 do Código Civil) . Ao revés, incide o prazo quinquenal previsto na Lei 9.873/1999 (MS 32201, Rel. Min. Roberto Barroso, PRIMEIRA TURMA, DJe 7/8/2017; MS 35.512-AgR, Rel. Min. Ricardo Lewandowski, SEGUNDA TURMA, DJe 21/6/2019) . 2. In casu, na linha do parecer apresentado pelo Ministério Público Federal e da decisão liminar de minha lavra, é inequívoca a superação do prazo prescricional quinquenal. Os ilícitos apontados pela Corte de Contas ocorreram em julho de 2006, tendo o processo de auditoria sido instaurado em 9/10/2006. A ordem de citação do responsável para a audiência, por sua vez, ocorreu em 25/6/2007. Entretanto, a decisão condenatória recorrível foi exarada somente em 31/5/2016, data da prolação do Acórdão 3513/2016-TCU-Primeira Câmara. 3. Ex positis, CONCEDO A SEGURANÇA unicamente para afastar a sanção de multa aplicada ao impetrante, nos autos da Tomada de Contas Processo 023.288/2006-0, máxime da ocorrência de prescrição da pretensão punitiva do Tribunal de Contas da União. MS 35940. (Órgão julgador: Primeira Turma. Relator (a) : Min. LUIZ FUX. Julgamento: 16/06/2020) .
Essa orientação também foi seguida nas seguintes decisões monocráticas: MS 36.127-MC/DF e MS 35.940-MC/DF, Rel. Min. Luiz Fux; MS 35.294, MS 35.539/DF e MS 35.971-TP/DF, Rel. Min. Marco Aurélio; MS 34.256 MC/DF, MS 36.054-MC e MS 36.067-MC/DF, Rel. Min. Ricardo Lewandowski.
	Portanto, observa-se que o Supremo Tribunal Federal tem se pronunciado no sentido de reconhecer não só a aplicação da prescrição quinquenal com fulcro na interpretação da Lei 9.873/1999, mas também a incidência dos marcos interruptivos do prazo prescricional consignados na referida lei, tantas vezes quanto presentes os suportes fáticos (MS 32201, Relator: Min. Roberto Barroso) .
	Essa orientação também foi seguida nas seguintes decisões monocráticas: MS 36.054, MS 34.256-MC, MS 35.512 e MS 36.067-MC, todos de relatoria do Min. Ricardo Lewandowski; MS 35.294, MS 35.539 e MS 35.971-TP, todos de relatoria do Min. Marco Aurélio; MS 32.201, Rel. Min. Roberto Barroso, e MS 36.127-MC e MS 35.940-MC, Min. Luiz Fux.
Em relação ao termo inicial da contagem do prazo prescricional, o 'caput' do art. 1º da Lei 9.873/1999 oferece solução que não destoa do modelo adotado pelo TCU no incidente de uniformização de jurisprudência, em que se examinou a prescrição da pretensão punitiva, nos termos do Acórdão 1441/2016-TCU-Plenário (Rel. Min. Benjamin Zymler) , com a adição da particularidade de explicitar o caso de infrações permanentes ou continuadas:
a) Regra geral: 'data da prática do ato'  (o que equivale a 'ocorrência da irregularidade sancionada') ;
b) Regra especial: 'no caso de infração permanente ou continuada, do dia em que tiver cessado'.
	Por seu turno, a Lei 9.873/1999, em seu art. 2º, estabelece as causas interruptivas da prescrição punitiva, consoante abaixo transcrito, já na redação conferida pela Lei 11.941/2009:
Art. 2º Interrompe-se a prescrição da ação punitiva:
I - pela notificação ou citação do indiciado ou acusado, inclusive por meio de edital;
II - por qualquer ato inequívoco, que importe apuração do fato;
III - pela decisão condenatória recorrível;
IV - por qualquer ato inequívoco que importe em manifestação expressa de tentativa de solução conciliatória no âmbito interno da administração pública federal.
	Por sua vez, o quadro a seguir indica alguns eventos processuais, ocorridos no curso de uma TCE (fase interna e externa) - instaurada em razão de irregularidades na aplicação de recursos da União transferidos a entes subnacionais - que poderiam ser enquadrados nas causas de interrupção da prescrição acima apontadas, sem prejuízo, é claro, de outras ocorrências fáticas elegíveis como marco interruptivo, a depender da forma de proceder de cada entidade ou órgão tomador de contas.
	I - pela notificação ou citação do indiciado ou acusado, inclusive por meio de edital;
	 (i) notificação no âmbito do procedimento administrativo de ressarcimento previamente à instauração da TCE;
 (ii) notificação efetuada pelo órgão tomador de contas acerca da instauração da TCE;
 (iii) citação efetuada pelo TCU.
*Data da ciência da notificação ou citação pelos responsáveis ou de publicação do edital no DOU.

	II - por qualquer ato inequívoco, que importe apuração do fato;
* procedimento que evidencie a apuração dos fatos irregulares, com o objetivo quantificar o dano e identificar possíveis responsáveis.
	 (i) relatório de sindicância ou PAD;
 (ii) relatório de apuração de irregularidades referente ao processo administrativo prévio à instauração da TCE;
 (iii) relatórios de fiscalização, pareceres, despachos, informações e memorandos relacionados à apuração dos fatos irregulares;
 (iv) relatório do tomador de contas;
 (v) relatório do controle interno; 
 (vi) termo de instauração ou designação de instauração da TCE;
 (vii) autuação da TCE no TCU; entre outras causas.
*Há quem inclua nesse grupo diligências que comprovam providências do responsável sobre as irregularidades investigadas.

	III - pela decisão condenatória recorrível.
	 (i) Verifica-se apenas no âmbito do TCU com a data da prolação do acórdão condenatório recorrível.

	IV - por qualquer ato inequívoco que importe em manifestação expressa de tentativa de solução conciliatória no âmbito interno da administração pública federal.
	 (i) pedido de parcelamento;
 (ii) pagamento parcial do débito;
 (iii) qualquer manifestação do responsável que demonstre claramente a sua intenção de recolher o débito.

	Bem se vê, portanto, que haveria uma multiplicidade de causas de interrupção da prescrição, conforme se depreende do art. 2º da Lei 9.873/1999. Tal exegese encontra respaldo em precedentes do STF, a exemplo do que se decidiu no julgamento do MS 36067 (Rel. Min. Ricardo Lewandowski) , com destaque para trecho do voto em que o Relator reconhece cinco causas de interrupção da prescrição, in verbis:
 (...) Assim, faz-se necessário levar em consideração que, apesar de os fatos objeto da apuração conduzida pela Corte de Contas remontarem aos anos de 1999 e 2000, período no qual o impetrante era Secretário de Saúde municipal, o Tribunal de Contas da União deu prosseguimento à tomada de contas especial por ter constatado a ocorrência de 5 causas interruptivas da prescrição, a saber: a) relatório de auditoria em conjunto realizada pelo Denasus e pela Secretaria Federal de Controle, lavrado em 06/07/2001, sendo este, certamente, um ato inequívoco que importou a apuração do fato (art. 2º, II, da Lei n. 9.873/1999) ; b) instauração de Tomada de Contas Especial pelo FNS, ocorrida em 05/10/2005, sendo este também, certamente, um ato inequívoco que importou a apuração do fato  (art. 2º, II, da Lei n. 9.873/1999) ; c) a autuação da presente Tomada de Contas Especial no âmbito do Tribunal de Contas da União, ocorrida em 12/08/2008, sendo este também, certamente, um ato inequívoco que importou a apuração do fato  (art. 2º, II, da Lei n. 9.873/1999) ; d) o ato que ordenou a citação do responsável, ora impetrante, ocorrida em 12/07/2010 (art. 2º, I, da Lei n. 9.873/1999) ; e e) o exercício do poder punitivo ocorrido em 20/06/2012, data da prolação do Acórdão 1563/2012-TCU-Plenário (art. 2º, III, da Lei n. 9.873/1999) .
Segunda a jurisprudência do TCU, no caso de inexecução do objeto, o termo inicial estabelecido para contagem do prazo prescricional será o prazo final para prestação de contas, conforme enunciado do Acórdão 1061/2021-TCU-Plenário, Relator: MARCOS BEMQUERER, prevendo o seguinte: 'Nos casos de inexecução do objeto pactuado, a data limite para entrega da prestação de contas final ou a data da efetiva entrega antecipada assinala o marco inicial da contagem do prazo decenal de prescrição da pretensão punitiva do TCU.'.
No caso concreto, o Termo de Cooperação 03/2010 (peça 22, p. 15-23) foi assinado em 13/12/2010, prevendo a vigência de cinco anos e o prazo de prestação de contas de 90 dias, a partir do final da vigência, portanto, o prazo prescricional começaria a contar de 29/3/2016 e, tendo em vista que o ato que determinou a citação ocorreu em 26/1/2021 (peça 174) , não resta configurada a prescrição, segundo a visão do TCU.
Adotando-se a visão defendida pelo STF, mantendo-se como marco inicial da contagem do prazo prescricional o mesmo defendido no parágrafo retro, constam seis documentos que se encaixam nas previsões da Lei 9873/1999, art. 2º, conforme tabela abaixo:
Tabela 3 - Causas de Interrupção da Prescrição (Lei 9873/1999) 
	Documento
	Enquadramento Lei 9873/1999, art. 2º
	Data
	Referência

	Ação Penal 5037410-53.2013.4.04.7000/PR
	Inciso II - apuração dos fatos
	7/8/2017
	peça 44, p. 1-249

	Nota Jurídica/AGU/PGF/PF- IFPR 12/2018
	Inciso II - apuração dos fatos
	19/1/2018
	peça 67, p. 17-23

	Parecer Técnico 01/2019
	Inciso II - apuração dos fatos
	4/6/2019
	peça 73

	Relatório da TCE
	Inciso II - apuração dos fatos
	2/10/2019
	peça 163

	1912/2021-TCU/Seproc
	Inciso I - notificação
	26/1/2021
	peça 189

	Alegações de Defesa
	Inciso II - apuração dos fatos
	10/3/2021
	peça 213

Fonte: elaboração própria
Por todo o exposto, resta evidenciado que não está demonstrada, à luz da tese do STF, a prescrição da pretensão punitiva da Administração no caso concreto, nem a prescrição da pretensão ressarcitória, prevalecendo o cabimento de eventual responsabilização, a constituição do dano e a obrigação de ressarcir.
Também foi apontado que o gestor teria agido em estrita observância do Plano de Trabalho e que a aquisição do material didático era essencial para atingimento dos objetivos pactuados, e, da mesma forma, os argumentos não possuem respaldo nas evidências do processo.
Para análise das evidências, cabe destacar que as notas fiscais que fundamentaram os pagamentos foram expedidas em 22/12/2010 (peça 14, p. 26) e 21/1/2011 (peça 17, p. 7) , enquanto as ordens bancárias foram datadas de 27/1/2011 (peça 17, p. 9) e 23/2/2011 (peça 14, p. 28) .
Tendo em mente as datas de execução das despesas, conforme parágrafo retro, vale registrar o email encaminhado em 30/1/2012 (peça 51, p. 8) onde se discutia a definição da matriz curricular do curso de tecnólogo em gestão pública.
A junção dos dois parágrafos retro deixa claro que a aquisição de material didático não foi adequada pela simples questão de que o conteúdo da matriz curricular ainda não havia sido definido quando da aquisição do material, restando claro que tais materiais dificilmente seriam aproveitados no âmbito da parceria firmada.
Adicionalmente, cabe aproveitar a análise das alegações de defesa do Ibepoteq (parágrafo 29 e seguintes) onde se demonstrou a falta de idoneidade dos documentos apresentados a título de formalização das contratações e prestação de contas, evidenciando pela Polícia Federal que o processo fora montado artificialmente, com documentação inidônea, para dar aparência de legalidade, enquanto os recursos eram desviados por manobras espúrias entre os agentes.
Esse mesmo entendimento serve para acatar o argumento do responsável de que houve um concurso de agentes/instituições para ocorrência do dano aqui apurado, razão pela qual o rol de responsáveis desta TCE contempla vários envolvidos, bem como a Ação Penal 5037410-53.2013.4.04.7000/PR (peça 124) também arrolou uma plêiade de indiciados.
Cabe razão ao responsável quando alega que houve problemas de planejamento da avença, conforme se verifica da Nota Técnica 084/2012/DENOV/SEGEP-MP, de 14/11/2012 (peça 63) , onde foi apontada suposta restrição orçamentária no exercício financeiro de 2011 e reestruturação da SEGES, optando-se pelo adiamento do início das atividades, porém, num segundo momento, entendendo-se inviável a continuidade do projeto na forma originalmente proposta.
Vale registrar o apontamento da Nota referenciada no parágrafo precedente, referente às prestações de contas, à falta de continuidade do projeto e o não atingimento dos objetivos pactuados, no seguinte sentido: 
a) a prestação de contas do IFPR, referente ao repasse de R$2.000.000,00, não apresenta os produtos gerados que justifique as contratações efetuadas com a finalidade de implementação do Projeto. Ainda, não cabe ao MP analisar a prestação de contas do parceiro do IFPR (o IBEPOTEQ) , visto que o Termo de Cooperação celebrado com o MP não envolve tal instituição, sendo esta OSCIP parceira do IFPR em Acordo de Parceria, cuja prestação de contas deve ser tratada no âmbito daquele Acordo. A prestação de contas deve seguir o que determina o art.74, incisos I a IX, da Portaria Interministerial nº 507, de 24 de novembro de 2011, instrumento que regula os convênios, os contratos de repasse e os termos de cooperação celebrados pelos órgãos e entidades da Administração Pública Federal com órgãos ou entidades públicas para a execução de projetos de interesse recíproco, que envolvam transferência de recursos do Orçamento da União;
b) O objeto do Termo de Cooperação não foi executado, a saber, a 'oferta e realização do Curso Superior de Tecnologia em Gestão Pública''. Nesse caso, a rescisão do Termo de Cooperação implicará o ressarcimento integral dos valores repassados ao IFPR. (grifamos) .
A associação das constatações da Nota Técnica com as conclusões da Operação Sinapse deixa claro que os recursos não foram aplicados adequadamente no objeto avençado, constando evidências de que foram desviados pelos gestores envolvidos, com utilização de documentação inidônea para dar aparência de regularidade às despesas pagas com recursos federais, razão pela qual não cabe acatamento às alegações de defesa apresentadas.
Em outra linha de argumentação, o ex-Diretor tenta se esquivar da responsabilidade, ao afirmar que não exercia a condição de ordenador de despesa e, por este motivo, não poderia ser responsabilizado pelo dano apurado e, novamente, suas alegações de defesa não prosperam.
O próprio documento de defesa apresenta a justificativa para a responsabilização do defendente no caso concreto, quando afirma: 'Tanto é que nos autos constam nas peças 18 e 19 apenas o atesto de execução dos serviços descritos nas notas fiscais (...) ', grifamos.
Aqui cabe trazer as prescrições da Lei 4.320/1964, tratando das regras para liquidação da despesa, entendida como a fase em que são realizadas as conferências, antes de se realizar os pagamentos, vejamos:
Art. 63. A liquidação da despesa consiste na verificação do direito adquirido pelo credor tendo por base os títulos e documentos comprobatórios do respectivo crédito.
§ 1° Essa verificação tem por fim apurar:
I - a origem e o objeto do que se deve pagar;
II - a importância exata a pagar;
III - a quem se deve pagar a importância, para extinguir a obrigação.
§ 2º A liquidação da despesa por fornecimentos feitos ou serviços prestados terá por base:
I - o contrato, ajuste ou acordo respectivo;
II - a nota de empenho;
III - os comprovantes da entrega de material ou da prestação efetiva do serviço.
Art. 64. A ordem de pagamento é o despacho exarado por autoridade competente, determinando que a despesa seja paga.
Note-se a importância da fase do 'atesto', visto que se trata do momento em que são conferidos se os serviços foram adequadamente prestados, se os bens entregues estão em conformidade com aquilo que foi adquirido e se a documentação está em boa ordem, de modo que, somente respondidas positivamente todas essas questões, é que se deve atestar a entrega/execução do objeto, para que se autorize o pagamento.
Portanto, a fase de liquidação da despesa é vital para o deslinde do caso, já que constitui a principal barreira de controle para a proteção do erário público ou, dito de outra forma, se realizada a etapa de liquidação da despesa de forma adequada, dificilmente haverá dano ao erário.
A jurisprudência deste Tribunal é consolidada no sentido de exigir cuidado dos atores envolvidos com a etapa de verificação da regular prestação dos serviços, consoante enunciado do Acórdão 994/2006-TCU-Plenário, Relator: UBIRATAN AGUIAR, prevendo: 'A falta de cuidado de checar a efetiva prestação de serviços antes do atesto da despesa pública sujeita ao infrator responsabilização perante a Corte de Contas.'.
Mesmo quando não há designação formal de quem atesta a execução de determinado serviço e/ou entrega de bens, o TCU tem entendimento de que o responsável poderá ser alcançado, como se depreende de enunciado do Acórdão 12489/2019-TCU-Segunda Câmara, Relator: AROLDO CEDRAZ, assim dispondo: 'A ausência de designação formal não obsta a responsabilização do agente que tenha praticado atos concernentes à função de fiscal de contrato, como o atesto de notas fiscais.'.
A análise perpetrada neste tópico já deixa clara a vinculação do ato inquinado atribuído ao ex-Diretor, ou seja, atestar a execução de serviços, quando sabia que não foram executados na forma determinada no Termo de Cooperação e na legislação vigente e, segundo constatação da Polícia Federal e CGU (peça 124) , utilizando-se de documentação inidônea para induzir a fiscalização a erro.
Como última tese da defesa, o peticionário alega que a responsabilização perante a Corte de Contas deve ter caráter subjetivo, com análise do caso concreto e das circunstâncias que o cercavam e tem razão o responsável, no entanto, esta abordagem não o socorre nem melhora sua situação.
No âmbito do Tribunal, será necessário identificar o ato irregular, a conduta dolosa ou culposa e o nexo de causalidade entre o dano provocado e o comportamento do agente, como se depreende de enunciado do Acórdão 2420/2015-TCU-Plenário, Relator: BENJAMIN ZYMLER, dispondo nos seguintes termos:
No âmbito dos processos de controle externo, a responsabilidade dos gestores de recursos públicos é de natureza subjetiva. São exigidos simultaneamente três pressupostos para a responsabilização: (i) o ato ilícito na gestão dos recursos públicos; (ii) a conduta dolosa ou culposa; e (iii) o nexo de causalidade entre o dano e o comportamento do agente. Admite-se a ocorrência de excludentes de culpabilidade, tal como a inexigibilidade de conduta diversa ou a ausência de potencial conhecimento da ilicitude.
Vale destacar que a jurisprudência do Tribunal não exige que haja dolo (intenção do agente em provocar o dano) , mas basta a ocorrência da culpa (negligência, imperícia ou imprudência) , consoante enunciado do Acórdão 1620/2019-TCU-Plenário, Relator: BRUNO DANTAS, determinando o seguinte: 'A responsabilização no âmbito do TCU não exige a configuração de dolo, bastando que o agente tenha agido com culpa grave'.
No que concerne à análise das novas determinações trazidas pelo art. 28 do Decreto-Lei 4.657/1942, alterado pela Lei 13.655/2018 (nova LINDB) , o Tribunal já tem entendimento firmado no sentido de que a grave inobservância do dever de cuidado configura erro grosseiro, conforme enunciado do Acórdão 2924/2018-TCU-Plenário, Relator: JOSÉ MUCIO MONTEIRO, assim dispondo: 'Para fins do exercício do poder sancionatório do TCU, erro grosseiro é o que decorreu de grave inobservância do dever de cuidado, isto é, que foi praticado com culpa grave'.
Em maior detalhamento do que se entende por erro grosseiro, o Acórdão 3327/2019-TCU-Primeira Câmara, Relator: VITAL DO RÊGO, acrescenta a seguinte definição: 'Para fins de responsabilização perante o TCU, considera-se erro grosseiro aquele que pode ser percebido por pessoa com diligência abaixo do normal ou que pode ser evitado por pessoa com nível de atenção aquém do ordinário, decorrente de grave inobservância de dever de cuidado'.
Tratando especificamente de convênios e outros instrumentos congêneres, o enunciado do Acórdão 2681/2019-TCU-Primeira Câmara, Relator: BENJAMIN ZYMLER, detalha que o descumprimento de cláusula expressa em termo de convênio pode ser caracterizado como erro grosseiro, segue excerto:
Para fins de responsabilização perante o TCU, pode ser tipificado como erro grosseiro o descumprimento de regra expressa em instrumento de convênio. Tal conduta revela nível de atenção aquém ao de uma pessoa com diligência abaixo do patamar médio, o que configura culpa grave, passível de multa.
No caso concreto, as irregularidades identificadas durante o processo, a individualização das condutas tidas por irregulares e o nexo causal entre as condutas e o dano estão evidenciados no campo Histórico, retro, e na Matriz de Responsabilização, Anexo I, desta.
Por todo o exposto, o entendimento é que as alegações de defesa apresentadas pelo Sr. José Carlos Ciccarino (CPF: XXX.525.779-XX) não devem ser acatadas, uma vez que não tiveram o condão de justificar a irregularidade e/ou de afastar a responsabilidade do ex-Diretor e, ausentes outras excludentes de ilicitude e/ou de culpabilidade, cabe o julgamento pela irregularidade das contas, com imputação de débito e aplicação de multa, nos exatos termos da citação.
Alegações de Defesa de Obra Impressa Gráfica e Editora Ltda - Me (CNPJ 07.812.678/0001-18) , Arnaldo Suhr (CPF: XXX.967.729-XX) e Luiz Gonzaga Alves de Araújo (CPF: XXX.712.949-XX) .
Nos termos da Tabela 1, desta, os responsáveis foram citados com uso dos ofícios detalhados na tabela a seguir:
Tabela 4 - Citações Encaminhadas pelo Tribunal
	Destinatário/Responsável
	Número do Ofício
	Data de Expedição
	Localização no Processo
	Data da Ciência
	Localização no Processo

	Arnaldo Suhr
	1908/2021-TCU/Seproc
	26/1/2021
	peça 186
	8/2/2021
	peça 194

	Luiz Gonzaga Alves de Araújo
	1913/2021-TCU/Seproc
	26/1/2021
	peça 190
	6/2/2021
	peça 192

	Obra Impressa Gráfica e Editora Ltda - Me
	1915/2021-TCU/Seproc
	26/1/2021
	peça 182
	Devolvido
	peça 199

	Obra Impressa Gráfica e Editora Ltda - Me
	1916/2021-TCU/Seproc
	26/1/2021
	peça 183
	8/2/2021
	peça 197

Fonte: elaboração própria
Os responsáveis constituíram advogado nos autos (peça 202) e apresentaram suas alegações de defesa de forma conjunta, conforme detalhado na tabela abaixo:
Tabela 5 - Alegações de Defesa Carreadas pelos Responsáveis
	Responsável/jurisdicionado
	Documento
	Teor/Conteúdo
	Data da Resposta
	Localização no Processo

	Arnaldo Suhr
	Requerimento
	Dilação de prazo
	19/2/2021
	peça 203

	Arnaldo Suhr
	Petição
	Alegações de Defesa
	9/3/2021
	peça 215

	Luiz Gonzaga Alves de Araújo
	Requerimento
	Dilação de prazo
	19/2/2021
	peça 203

	Luiz Gonzaga Alves de Araújo
	Petição
	Alegações de Defesa
	9/3/2021
	peça 215

	Obra Impressa Gráfica e Editora Ltda - Me
	Requerimento
	Dilação de prazo
	19/2/2021
	peça 203

	Obra Impressa Gráfica e Editora Ltda - Me
	Petição
	Alegações de Defesa
	9/3/2021
	peça 215

Fonte: elaboração própria
O documento inicia sua explanação com a apresentação dos três responsáveis e breve resumo dos fatos que motivaram suas citações nos autos desta TCE (peça 215, p. 1-2) .
Aponta a defesa que o Sr. Luiz Gonzaga ajuizou Ação de Exibição de Documentos, nos autos do processo 5053935-03.2019.4.04.7000, que, segundo entende, teria o condão de pôr uma pá de cal na presente TCE (peça 215, p. 2-3) .
No entender dos peticionários, foi solicitada a disponibilização de documentação ao IPR e este apresentou documentação parcial e com falha na numeração sequencial de páginas, o que, na visão da defesa, compromete a ampla defesa e o contraditório, tornando todo o processo inviável, pela teoria dos frutos envenenados (peça 215, p. 3-4) .
Entende o documento que o Sr. Luiz Gonzaga não poderia ser responsabilizado, uma vez que o Termo de Parceria 01/2010 foi assinado em 15/6/2010 e seu período de gestão como Reitor do IFPR compreendeu o período entre 12/2010 a 6/2011.
Defende a peça de alegações que a dificuldade em obter a documentação completa junto ao IFPR impossibilita o contraditório e invalida toda a TCE, uma vez que estaria baseada em documentos oriundos de outros processos e ações ainda em curso, não transitados em julgado, com decisões que poderiam ser reformadas (peça 215, p. 4) .
Destaca que a exibição dos documentos teria o condão de demonstrar que todo o material gráfico adquirido foi produzido e entregue ao contratante, em estrita observância à legislação vigente à época da contratação (peça 215, p. 5) .
Ato contínuo, argui que nenhum dos responsáveis citados neste tópico estariam obrigados legalmente a prestar contas ao TCU, pois não estariam legitimados a responder por atos praticados por terceiros, complementando que o contrato firmado entre Ibepoteq e a Obra Impressa estaria respaldado na legislação e atendeu aos princípios da competitividade e publicidade (peça 215, p. 5) .
Ao final, requer que os autos da TCE sejam sobrestados até o julgamento da Ação de Exibição de Documentos, para que seja garantido o contraditório e ampla defesa (peça 215, p. 6) .
Análise
Recordando, trata-se de análise das alegações de defesa de Obra Impressa Gráfica e Editora Ltda - Me (CNPJ 07.812.678/0001-18) , Arnaldo Suhr (CPF: XXX.967.729-XX) e Luiz Gonzaga Alves de Araújo (CPF: XXX.712.949-XX) .
Para delinear a responsabilidade de cada agente, destaca-se que a empresa Obra Impressa e seu representante legal, Arnaldo Suhr, respondem pelo recebimento de recursos sem a comprovação do fornecimento e a adequação de materiais didáticos no bojo do Termo de Cooperação 03/2010.
No tocante ao Sr. Luiz Gonzaga, este responde na condição de Reitor interino do IFPR, na qualidade de ordenador de despesas e gestor máximo da instituição contratante, não comprovando a boa e regular aplicação dos recursos oriundos do Termo de Cooperação 03/2010.
O primeiro argumento apresentado é uma suposta dificuldade de obtenção da documentação junto ao IFPR, questão já tratada quando analisadas as alegações de defesa do Sr. José Carlos (parágrafo 34 e seguintes) , quando restou evidenciado que tal dificuldade alegada, por si só, não constitui impedimento ao prosseguimento do processo ou ao exercício da ampla defesa e contraditório.
Na análise referenciada no parágrafo precedente, já restou evidenciado que a obtenção dos documentos encaminhados a título de prestação de contas dificilmente geraria alteração no entendimento aqui expressado, uma vez que as investigações concluíram que houve montagem artificial de documentação para efeito de prestação de contas, com documentação inidônea e falseamento da realidade dos fatos, com o objetivo de encobrir desvios de recursos públicos.
De acordo com alegações do próprio defendente, são abundantes as evidências trazidas de outros processos, especialmente a Ação Penal 5037410-53.2013.4.04.7000/PR (peça 124) , que reuniu farto conteúdo probatório, incluindo laudos e perícias técnicas, escuta telefônica, quebras de sigilo bancário, depoimento de testemunhas etc.
A jurisprudência desta Corte autoriza a utilização de prova produzida em outras instâncias, sejam elas judiciais ou não, conforme enunciado do Acórdão 3218/2013-TCU-Plenário, Relator: JOSÉ MUCIO MONTEIRO, assim dispondo: 'No âmbito dos processos de sua competência, o TCU admite a utilização de prova emprestada de processo judicial e de trabalhos realizados por outros órgãos de controle.'.
Ainda que os arrolados no processo judicial não sejam os mesmos do processo do TCU, o Tribunal acolhe a utilização de prova emprestada, nos termos de enunciado do Acórdão 416/2021-TCU-Plenário, Relator: BENJAMIN ZYMLER, no seguinte sentido: 'O uso de provas emprestadas depende tão somente de que o TCU assegure aos responsáveis o direito ao contraditório. Não é necessário que os polos passivos do processo de origem sejam os mesmos do processo de destino.'.
Dessa forma, não cabe acatar o argumento de que a dificuldade de acesso a informações junto ao IFPR impede o conhecimento da verdade material, diante de farto conteúdo probatório produzido em outras fontes, com acesso a todos os defendentes, já que são réus naquele processo.
O Sr. Luiz Gonzaga busca se escusar das imputações ao alegar que seu período de gestão não condiz com a assinatura do Termo de Parceria 01/2010 e suas alegações estão duplamente equivocadas.
Em primeiro, porque a responsabilização no bojo desta TCE faz referência ao Termo de Cooperação 03/2010, assinado em 13/12/2010 e, em segundo, porque o que atrai a responsabilidade do gestor é a data em que os recursos foram utilizados.
Neste ponto cabe destacar que as ordens bancárias são de 27/1/2011 (peça 17, p. 9) e 23/2/2011 (peça 14, p. 28) , portanto, na vigência do período de gestão apontado pelo próprio responsável, como sendo o período compreendido entre 12/2010 a 6/2011.
Também não há como acolher a afirmação de que os três responsáveis aqui analisados não teriam o dever de prestar contas perante o Tribunal e o fundamento é de origem constitucional, nos termos do art. 70, parágrafo único e art. 71, inciso II, da Constituição Federal de 1988.
O Parágrafo único do art. 70 da Constituição Federal de 1988 traz as previsões que possuem o condão de subordinar a atuação de agentes à ação de controle externo do Tribunal, elencando as hipóteses para tal, segue trecho extraído:
Art. 70...
Parágrafo único. Prestará contas qualquer pessoa física ou jurídica, pública ou privada, que utilize, arrecade, guarde, gerencie ou administre dinheiros, bens e valores públicos ou pelos quais a União responda, ou que, em nome desta, assuma obrigações de natureza pecuniária. (Redação dada pela Emenda Constitucional nº 19, de 1998) 
Em complemento, o art. 71, inciso II, da Carta Magna estabelece a jurisdição do TCU em matéria específica, atribuindo a prerrogativa de julgar as contas dos seguintes responsáveis:
Art. 71...
II - julgar as contas dos administradores e demais responsáveis por dinheiros, bens e valores públicos da administração direta e indireta, incluídas as fundações e sociedades instituídas e mantidas pelo Poder Público federal, e as contas daqueles que derem causa a perda, extravio ou outra irregularidade de que resulte prejuízo ao erário público; (destaque nosso) .
Neste caso, o terceiro responde independentemente de coparticipação de servidor público, consoante entendimento expresso no enunciado do Acórdão 321/2019-TCU-Plenário, Relatora: ANA ARRAES, determinando o seguinte:
Compete ao TCU julgar as contas de pessoas físicas ou jurídicas de direito privado que causarem dano ao erário, independentemente da coparticipação de servidor, empregado ou agente público, desde que as ações do particular contrárias ao interesse público derivem de ato, contrato administrativo ou instrumento congênere sujeito ao controle externo (arts 70, parágrafo único, e 71, inciso II, da Constituição Federal c/c os arts 5º, inciso II, 16, § 2º, e 19 da Lei 8.443/1992 e o art 209, § 6º, do Regimento Interno do TCU) .
Por óbvio, os contratos assinados com a empresa Obra Impressa derivam do Termo de Cooperação 03/2010, assinado entre a União e o IFPR, atraindo, portanto, a competência do TCU para qualquer prejuízo que venha a afetar os recursos federais repassados.
Por todo o exposto, o entendimento é que as alegações de defesa apresentadas por Obra Impressa Gráfica e Editora Ltda - Me (CNPJ 07.812.678/0001-18) , Arnaldo Suhr (CPF: XXX.967.729-XX) e Luiz Gonzaga Alves de Araújo (CPF: XXX.712.949-XX) não devem ser acatadas, uma vez que não tiveram o condão de justificar a irregularidade e/ou de afastar a responsabilidade dos envolvidos e, ausentes outras excludentes de ilicitude e/ou de culpabilidade, cabe o julgamento pela irregularidade das contas, com imputação de débito e aplicação de multa, nos exatos termos da citação.
Da Revelia de Ricardo Herrera (CPF: XXX.018.348-XX) 
O responsável foi citado por força do Ofício 1909/2021-TCU/Seproc, datado de 26/1/2021 (peça 187) , com confirmação de recebimento em 8/2/2021 (peça 196) , na qualidade Diretor Administrativo e Financeiro do Núcleo de Ensino à Distância do IFPR, no período de 22/2/2010 a 3/7/2012, e respondendo por autorizar e realizar pagamento por serviços não prestados no bojo do Termo de Cooperação 03/2010.
Apesar de regularmente citado e de haver requerido e obtido prorrogação de prazo (peça 210) , o responsável não compareceu aos autos e nem apresentou suas alegações de defesa, operando-se os efeitos da revelia, na forma do art. 12 § 3º da Lei 8443/1992, dando-se regular prosseguimento ao processo.
Nos processos do TCU, a revelia não leva à presunção de que seriam verdadeiras todas as imputações levantadas contra os responsáveis, diferentemente do que ocorre no processo civil, em que a revelia do réu opera a presunção da verdade dos fatos narrados pelo autor (Acórdão 1009/2018-TCU-Plenário, Relator: BRUNO DANTAS; 2369/2013 - TCU - Plenário, Relator: BENJAMIN ZYMLER e 2449/2013 - TCU - Plenário, Relator: BENJAMIN ZYMLER) . Dessa forma, a avaliação da responsabilidade do agente não pode prescindir da prova existente no processo ou para ele carreada. 
Ao não apresentar sua defesa, os responsáveis deixaram de produzir prova da regular aplicação dos recursos sob sua responsabilidade, em afronta às normas que impõem aos gestores públicos a obrigação legal de, sempre que demandados pelos órgãos de controle, apresentar os documentos que demonstrem a correta utilização das verbas públicas, a exemplo do contido no art. 93 do Decreto-Lei 200/1967: 'Quem quer que utilize dinheiros públicos terá de justificar seu bom e regular emprego na conformidade das leis, regulamentos e normas emanadas das autoridades administrativas competentes.' 
Mesmo as alegações de defesa não sendo apresentadas, considerando o princípio da verdade real que rege esta Corte, procurou-se buscar, em manifestações dos responsáveis na fase interna desta Tomada de Contas Especial, se havia algum argumento que pudesse ser aproveitado a seu favor. Contudo, tal providência mostrou-se infrutífera. Ademais, em consulta aos sistemas corporativos do instaurador, verifica-se que os responsáveis continuam inadimplentes.
Em se tratando de processo em que a parte interessada não se manifestou acerca das irregularidades imputadas, não há elementos para que se possa efetivamente aferir e reconhecer a ocorrência de boa-fé na conduta dos responsáveis, podendo este Tribunal, desde logo, proferir o julgamento de mérito pela irregularidade das contas, conforme os termos dos §§ 2º e 6º do art. 202 do Regimento Interno do TCU. (Acórdão 2064/2011-TCU-Primeira Câmara (relator: Ubiratan Aguiar) , 6.182/2011-TCU-1ª Câmara (relator: Weber de Oliveira) , 4.072/2010-TCU-1ª Câmara (Relator: Valmir Campelo) , 1.189/2009-TCU-1ª Câmara (Relator: Marcos Bemquerer) , 731/2008-TCU-Plenário (Relator: Aroldo Cedraz) .
Por todo o exposto, considerando que o responsável não trouxe elementos de defesa nos autos e tendo em vista que os documentos até aqui carreados não oferecem elementos para justificar a irregularidade e/ou de afastar a responsabilidade do Sr. Ricardo Herrera (CPF: XXX.018.348-XX) e, ausentes outras excludentes de ilicitude e/ou de culpabilidade, cabe o julgamento pela irregularidade das contas, com imputação de débito e aplicação de multa, nos exatos termos da citação.
CONCLUSÃO
Atualizando, trata-se de TCE instaurada pelo IFPR, em desfavor do Instituto Ibepoteq, Gilson Amâncio, José Carlos Ciccarino, Ricardo Herrera, Luiz Gonzaga Alves de Araújo, Obra Impressa Gráfica e Editora Ltda. - Me e Arnaldo Suhr, em razão de desfalque, alcance, desvio ou desaparecimento de dinheiro, bens ou valores públicos realizadas por meio do Termo de Cooperação 03/2010 (peça 1) , firmado entre o MPOG e o IFPR, e que tinha por objeto o instrumento descrito como 'Reforço da capacidade institucional e modernização administrativa da União, dos Estados e municípios, por meio da promoção da qualificação dos agentes públicos, mediante oferta e realização de Curso Superior de Tecnologia em Gestão Pública.	'.
As alegações de defesa trazidas aos autos não tiveram o condão de justificar as irregularidades e/ou de afastar a responsabilidade dos seguintes responsáveis: Instituto Brasileiro de Estudos e Pesquisas para Otimização da Tecnologia e da Qualidade Aplicadas (CNPJ: 05.601.886/0001-42) e de Gilson Amâncio (CPF: XXX.435.319-XX) - parágrafo 21; José Carlos Ciccarino (CPF: XXX.525.779-XX) - parágrafo 40; Obra Impressa Gráfica e Editora Ltda - Me (CNPJ 07.812.678/0001-18) , Arnaldo Suhr (CPF: XXX.967.729-XX) e Luiz Gonzaga Alves de Araújo (CPF: XXX.712.949-XX) - parágrafo 106.
Apesar de regularmente citado e de haver requerido e obtido prorrogação de prazo (peça 210) , o Sr. Ricardo Herrera (CPF: XXX.018.348-XX) não compareceu aos autos e nem apresentou suas alegações de defesa, operando-se os efeitos da revelia, na forma do art. 12 § 3º da Lei 8443/1992, dando-se regular prosseguimento ao processo - parágrafo 134.
Por todo o exposto, o entendimento é que as alegações de defesa apresentadas por Instituto Brasileiro de Estudos e Pesquisas para Otimização da Tecnologia e da Qualidade Aplicadas (CNPJ 05.601.886/0001-42) ; Obra Impressa Gráfica e Editora Ltda - Me (CNPJ 07.812.678/0001-18) ; Arnaldo Suhr (CPF: XXX.967.729-XX) ; Luiz Gonzaga Alves de Araújo (CPF: XXX.712.949-XX) , José Carlos Ciccarino (CPF: XXX.525.779-XX) ; Gilson Amâncio (CPF: XXX.435.319-XX)  e Ricardo Herrera (CPF: XXX.018.348-XX) não devem ser acatadas, uma vez que não tiveram o condão de justificar a irregularidade e/ou de afastar a responsabilidade dos envolvidos e, ausentes nos autos a boa-fé ou outras excludentes de ilicitude e/ou de culpabilidade, cabe o julgamento pela irregularidade das contas, com imputação de débito e aplicação de multa, nos exatos termos da citação.
PROPOSTA DE ENCAMINHAMENTO
Diante do exposto, submetem-se os autos à consideração superior, propondo:
considerar revel, para todos os efeitos, nos termos do art. 12, § 3º, da Lei 8.443/1992, o Sr. Ricardo Herrera (CPF: XXX.018.348-XX) ;
rejeitar as alegações de defesa apresentadas pelo Instituto Brasileiro de Estudos e Pesquisas para Otimização da Tecnologia e da Qualidade Aplicadas (CNPJ 05.601.886/0001-42) ; Obra Impressa Gráfica e Editora Ltda - Me (CNPJ 07.812.678/0001-18) ; Arnaldo Suhr (CPF: XXX.967.729-XX) ; Luiz Gonzaga Alves de Araújo (CPF: XXX.712.949-XX) , José Carlos Ciccarino (CPF: XXX.525.779-XX) ; Gilson Amâncio (CPF: XXX.435.319-XX) e Ricardo Herrera (CPF: XXX.018.348-XX) ; 
julgar irregulares, nos termos dos arts. 1º, inciso I, 16, inciso III, alíneas b e c, da Lei 8.443/1992, c/c os arts. 19 e 23, inciso III, da mesma Lei, as contas dos seguintes responsáveis: Instituto Brasileiro de Estudos e Pesquisas para Otimização da Tecnologia e da Qualidade Aplicadas (CNPJ 05.601.886/0001-42) ; Obra Impressa Gráfica e Editora Ltda - Me (CNPJ 07.812.678/0001-18) ; Arnaldo Suhr (CPF: XXX.967.729-XX) ; Luiz Gonzaga Alves de Araújo (CPF: XXX.712.949-XX) , José Carlos Ciccarino (CPF: XXX.525.779-XX) ; Gilson Amâncio (CPF: XXX.435.319-XX)  e Ricardo Herrera (CPF: XXX.018.348-XX) , condenando-os, solidariamente, ao pagamento das importâncias a seguir especificadas, atualizadas monetariamente e acrescidas dos juros de mora, calculados a partir das datas discriminadas até a data da efetiva quitação do débito, fixando-lhes o prazo de quinze dias, para que comprovem, perante o Tribunal, o recolhimento da referida quantia aos cofres do Tesouro Nacional, abatendo-se as quantias eventualmente já recolhidas, nos termos do art. 23, inciso III, alínea 'a', da citada lei, c/c o art. 214, inciso III, alínea 'a', do Regimento Interno do TCU.
Débito relacionado aos responsáveis Gilson Amâncio (CPF: XXX.435.319-XX) , Instituto Brasileiro de Estudos e Pesquisas Para Otimização da Tecnologia e da Qualidade Aplicadas (CNPJ 05.601.886/0001-42) , Luiz Gonzaga Alves de Araújo (CPF: XXX.712.949-XX) , José Carlos Ciccarino (CPF: XXX.525.779-XX) e Ricardo Herrera (CPF: XXX.018.348-XX) :
	DATA DA OCORRÊNCIA
	 VALOR ORIGINAL R$ 
	 TIPO D/C 

	31/1/2011
	      1.500.000,00 
	 D 

Valor atualizado (com juros) em 16/9/2021: R$ 	3.035.588,79
Débito relacionado aos responsáveis Arnaldo Suhr (CPF: XXX.967.729-XX) , Obra Impressa Gráfica e Editora Ltda - Me (CNPJ: 07.812.678/0001-18) , Luiz Gonzaga Alves de Araújo (CPF XXX.712.949-XX) , José Carlos Ciccarino (CPF: XXX.525.779-XX) e Ricardo Herrera (CPF XXX.018.348-XX:
	DATA DA OCORRÊNCIA
	 VALOR ORIGINAL R$ 
	 TIPO D/C 

	25/2/2011
	      499.932,00 
	 D 

Valor atualizado (com juros) em 16/9/2021: R$ 994.342,91
aplicar individualmente aos responsáveis Instituto Brasileiro de Estudos e Pesquisas para Otimização da Tecnologia e da Qualidade Aplicadas (CNPJ: 05.601.886/0001-42) ; Gilson Amâncio (CPF: XXX.435.319-XX) ; Obra Impressa Gráfica e Editora Ltda - Me (CNPJ 07.812.678/0001-18) ; Arnaldo Suhr (CPF: XXX.967.729-XX) ; Luiz Gonzaga Alves de Araújo (CPF: XXX.712.949-XX) e Ricardo Herrera (CPF: XXX.018.348-XX) a multa prevista no art. 57 da Lei 8.443/1992 c/c o art. 267 do Regimento Interno, fixando-lhes o prazo de 15 (quinze) dias, a contar da notificação, para comprovarem, perante o Tribunal (art. 214, inciso III, alínea 'a', do Regimento Interno) , o recolhimento da dívida aos cofres do Tesouro Nacional, atualizada monetariamente desde a data do presente acórdão até a do efetivo recolhimento, se for paga após o vencimento, na forma da legislação em vigor
autorizar, desde logo, a cobrança judicial das dívidas, caso não atendidas as notificações, na forma do disposto no art. 28, inciso II, da Lei 8.443/1992;
autorizar também, desde logo, se requerido, com fundamento no art. 26 da Lei 8.443, de 1992, c/c o art. 217, §§ 1º e 2º do Regimento Interno do TCU, o parcelamento da dívida em até 36 parcelas, incidindo, sobre cada parcela, corrigida monetariamente, os correspondentes acréscimos legais, fixando-lhes o prazo de quinze dias, a contar do recebimento da notificação, para comprovarem, perante o Tribunal, o recolhimento da primeira parcela, e de trinta dias, a contar da parcela anterior, para comprovar os recolhimentos das demais parcelas, devendo incidir, sobre cada valor mensal, atualizado monetariamente, os juros de mora devidos, no caso do débito, na forma prevista na legislação em vigor, alertando os responsáveis de que a falta de comprovação do recolhimento de qualquer parcela importará o vencimento antecipado do saldo devedor, nos termos do § 2º do art. 217 do Regimento Interno deste Tribunal; 
na forma do art. 60, da Lei 8443/1992 c/c art. 270 do Regimento Interno do TCU, julgar graves as condutas praticadas pelos seguintes responsáveis: Arnaldo Suhr (CPF: XXX.967.729-XX) ; Luiz Gonzaga Alves de Araújo (CPF: XXX.712.949-XX) , José Carlos Ciccarino (CPF: XXX.525.779-XX) ; Gilson Amâncio (CPF: XXX.435.319-XX)  e Ricardo Herrera (CPF: XXX.018.348-XX) , com possibilidade de inabilitação para o exercício de cargo em comissão e/ou função de confiança no âmbito da Administração Pública Federal;
encaminhar cópia do acordão que for adotado ao Procurador-Chefe da Procuradoria da República no Paraná, nos termos do §3º do art. 16 da Lei 8.443/1992 c/c o § 7º do art. 209 do Regimento Interno do TCU, para adoção das medidas que entender cabíveis, informando-lhe que o inteiro teor da deliberação pode ser consultado no endereço www.tcu.gov.br/acordaos;
enviar cópia do Acórdão que vier a ser proferido ao Ministério do Planejamento, Orçamento e Gestão - MPOG e aos responsáveis, para ciência, informando que a presente deliberação, acompanhada do Relatório e do Voto que a fundamenta, está disponível para a consulta no endereço www.tcu.gov.br/acordaos, além de esclarecer que, caso requerido, o TCU poderá fornecer sem custos as correspondentes cópias, de forma impressa."

Rogéria Fagundes Dotti (20900/OAB-PR), Julio Cesar Brotto (21600/OAB-PR) e outros, representando José Carlos Ciccarino; Paulo Cezar de Cristo (64.853/OAB-PR) e Bruno Landarin Horn (71.966/OAB-PR), representando Obra Impressa Gráfica e Editora Ltda - Me; Paulo Cezar de Cristo (64.853/OAB-PR) e Bruno Landarin Horn (71.966/OAB-PR), representando Luiz Gonzaga Alves de Araújo; Sandro Fabiano Santos (26.849/OAB-PR), representando Gilson Amancio.

Procuradora-Geral Cristina Machado da Costa e Silva.

TOMADA DE CONTAS ESPECIAL. INSTITUTO FEDERAL DE EDUCAÇÃO, CIÊNCIA E TECNOLOGIA DO PARANÁ - IFPR. REFORÇO DA CAPACIDADE INSTITUCIONAL E MODERNIZAÇÃO ADMINISTRATIVA DA UNIÃO, DOS ESTADOS E MUNICÍPIOS, POR MEIO DA PROMOÇÃO DA QUALIFICAÇÃO DOS AGENTES PÚBLICOS. INEXECUÇÃO TOTAL DO OBJETO DO TERMO DE COOPERAÇÃO. DESVIO DE DINHEIROS, BENS OU VALORES PÚBLICOS. OPERAÇÃO SINAPSE DA POLÍCIA FEDERAL. CITAÇÃO. REVELIA DE UM DOS RESPONSÁVEIS. REJEIÇÃO DE DEFESA DOS DEMAIS. NÃO COMPROVAÇÃO DA BOA E REGULAR APLICAÇÃO DOS RECURSOS FEDERAIS TRANSFERIDOS. CONTAS IRREGULARES. DÉBITO. MULTA. INABILITAÇÃO PARA O EXERCÍCIO DE CARGO PÚBLICO. COMUNICAÇÃO.

TOMADA DE CONTAS ESPECIAL (TCE)

Secretaria de Controle Externo de Tomada de Contas Especial (SecexTCE).

Trata-se de tomada de contas especial instaurada pelo Instituto Federal de Educação, Ciência e Tecnologia do Paraná - IFPR, em desfavor de Instituto Brasileiro de Estudos e Pesquisas para Otimização da Tecnologia e da Qualidade Aplicadas - Ibepoteq, Gilson Amâncio, José Carlos Ciccarino, Ricardo Herrera, Luiz Gonzaga Alves de Araújo, Obra Impressa Gráfica e Editora Ltda. - Me e Arnaldo Suhr, em face de desfalque, alcance, desvio ou desaparecimento de dinheiro, bens ou valores públicos transferidos por meio do Termo de Cooperação 03/2010 (peça 1) , firmado entre o então Ministério do Planejamento, Orçamento e Gestão - MPOG e o IFPR, cujo objeto contemplava o "Reforço da capacidade institucional e modernização administrativa da União, dos Estados e municípios, por meio da promoção da qualificação dos agentes públicos, mediante oferta e realização de Curso Superior de Tecnologia em Gestão Pública".
2.	Em resumo, a irregularidade em análise foi a constatação da inexecução total do mencionado objeto, por meio da ocorrência de desvio ou desaparecimento de dinheiros, bens ou valores públicos. 
3.	A propósito, este termo foi objeto de investigação policial, deflagrada pela Polícia Federal, chamada de Operação Sinapse, que tramitou pela 13ª Vara Federal de Curitiba - Seção Judiciaria do Paraná, sob o nº 5037410-53.2013.4.04.7000/PR. As condenações foram pelos crimes de peculato, corrupção passiva, falsidade ideológica, fraude em licitação e associação criminosa.
4.	O Termo de Cooperação 03/2010 foi firmado no valor de R$ 44.113.900,00, sendo que a totalidade dos investimentos ficou a cargo do concedente. Teve vigência de 13/12/2010 a 13/12/2015, com prazo para apresentação da prestação de contas em 13/3/2016. Os repasses efetivos da União totalizaram R$ 1.999.932,00.
5.	O tomador de contas concluiu que o prejuízo importaria no valor global repassado original, imputando-se a responsabilidade a Instituto Brasileiro de Estudos e Pesquisas para Otimização da Tecnologia e da Qualidade Aplicadas, na condição de contratado, Gilson Amâncio, Presidente, no período de 27/3/2002 até o momento, na condição de dirigente, José Carlos Ciccarino, Diretor Geral do Núcleo de Ensino à Distância, no período de 7/8/2009 a 10/9/2012, na condição de dirigente, Ricardo Herrera, Diretor Administrativo e Financeiro da Diretoria do EAD, no período de 22/2/2010 a 3/7/2012, na condição de dirigente, Luiz Gonzaga Alves de Araújo, Reitor, no período de 31/12/2010 a 13/6/2011, na condição de dirigente, Obra Impressa Gráfica e Editora Ltda - Me, na condição de contratado e Arnaldo Suhr, representante legal da empresa, no período de 10/1/2006 até o momento.
6.	Em 21/8/2020 e 3/9/2020, houve a devida manifestação da Controladoria-Geral da União e do Ministro responsável pela área, com o consequente encaminhamento do processo ao Tribunal de Contas da União (peça 168) .
7.	Devidamente citados, os responsáveis apresentaram suas defesas, à exceção do sr. Ricardo Herrera que apesar de haver requerido e obtido prorrogação de prazo (peça 210) , não compareceu aos autos e nem apresentou suas alegações de defesa, operando-se a ele os efeitos da revelia, na forma do art. 12, § 3º, da Lei 8443/1992, devendo dar-se o regular prosseguimento ao processo.
8.	No mérito, anuo ao posicionamento da Secretaria de Controle Externo de Tomada de Contas Especiais - SecexTCE e do Ministério Público junto a este Tribunal - MPTCU e incorporo suas manifestações às minhas razões de decidir, sem prejuízo das considerações a seguir.
9.	Na tentativa de afastar a irregularidade, o Instituto Brasileiro de Estudos e Pesquisas para Otimização da Tecnologia e da Qualidade Aplicadas e Gilson Amâncio afirmam que foram prestadas todas as informações sobre a regular aplicação dos recursos, listando uma série de ofícios que teriam sido encaminhados pelo Ibepoteq ao IFPR, como prestação de contas (peça 208, p. 3-4) . Requerem que este Tribunal realize diligências ao IFPR para obtenção dos citados documentos encaminhados a título de prestação de contas.
10.	Registram que, se houve descumprimento do Termo, a responsabilidade seria toda do IFPR, e que tal instituto estaria tentando transferir a responsabilidade para o Ibepoteq (peça 208, p. 5-7) .
11.	Sobre a Operação Sinapse, mencionam que não houve condenação do Sr. Gilson Amâncio e que o foco da investigação seria apenas sobre a Taxa de Administração paga ao Ibepoteq, entendendo que nenhum pagamento relacionado aos valores da TCE foi tratado na operação policial já referenciada e com sentença prolatada (peça 208, p. 4-5) .
12.	Inicialmente, no tocante à Operação Sinapse (peça 124, p. 59-61) , destaco que a sentença que tratou do caso registra a comprovação de materialidade e autoria, conforme trechos a seguir:
313. A materialidade e autoria estão sobejamente comprovadas. 
318. Em resumo, analisando os dados constantes no Laudo Pericial nº 1866/2013, é possível afirmar que, entre o início de 2009 e meados de 2012, o IBEPOTEQ se apropriou de um montante total de pelo menos R$ 1.734.132,32, de recursos provenientes do IFPR que estavam depositados em três contas na CEF (12967, 15362 e 17446) , por meio de retiradas em cheques emitidos em favor do próprio o IBEPOTEQ.
319. No tocante à autoria, restou amplamente comprovado que o réu Gilson Amâncio era quem tinha o poder de mando dentro do IBEPOTEQ. Ele também concentrava a responsabilidade de administrar pessoalmente todas as contas bancárias da entidade e assinar os cheques emitidos, o que permite a conclusão segura de que ele praticou os atos relacionados à apropriação de valores por meio da emissão de cheques em favor do próprio IBEPOTEQ.
326. A retirada de valores das contas vinculadas aos termos de parceria, por meio da emissão de cheques em favor do próprio IBEPOTEQ, caracterizou a inversão da posse dos valores em benefício do acusado, que passou a ter a plena disponibilidade dos recursos públicos que não lhe pertenciam.
 (...) 
328. Por tais fundamentos, o acusado Gilson Amâncio deve ser condenado pela prática do crime do art. 312 do CP, em relação ao 6º fato criminoso (retirada por meio de cheques em favor do próprio IBEPOTEQ) , de forma continuada em 3 (três) oportunidades. 
13.	Não há dúvidas, desse modo, que a sentença judicial acabou por deixar clara a comprovação da materialidade e autoria quanto ao Sr. Gilson Amâncio, relativas ao saque de valores em espécie nas contas específicas dos Termos de Parceria/Cooperação, situação vedada pela legislação uma vez que inviabiliza a comprovação do nexo causal entre o repasse dos recursos e a consecução do objeto. 
14.	Nesse aspecto, a jurisprudência desta Casa é pacífica no sentido de que "a emissão de cheques nominais à própria entidade beneficiária de recursos de convênio e o saque em espécie impedem a comprovação do nexo causal entre os recursos transferidos e as despesas realizadas, além de configurar prática vedada pelos normativos." (Acórdão 3005/2016-TCU-Plenário, 1969/2007-Segunda Câmara e 2823/2016-Primeira Câmara) 
Mais grave, ainda, é o teor da sentença que revela que os documentos eram produzidos de modo fraudulento, apenas para dar aparência de regularidade junto aos órgãos de fiscalização e controle, segue trecho:
126. Na fase de investigação, destacam-se: os elementos colhidos na interceptação telefônica; os dados obtidos nas quebras de sigilo fiscal e bancário; o material apreendido nos endereços dos réus; as conclusões constantes no relatório de fiscalização da Controladoria Geral da União - CGU (Relatório de Demandas Especiais 00190.035356/2011-35, evento 699) ; os elementos dos autos principais e acessórios da Auditoria realizada pelo CGU relacionada à Ordem de Serviço nº 201200798 (eventos 20/29 dos autos 5012024-55.2012.404.7000) ; diversos laudos periciais contábeis; e diversas diligências de outra natureza da Polícia Federal, inclusive a filmagem da entrega de parcela do produto do crime, em dinheiro em espécie, a um dos investigados.
127. Releva destacar, quanto à fiscalização da CGU, que ela prosseguiu mesmo durante a interceptação telefônica, sendo na ocasião colhidos diversos diálogos entre os investigados indicando fraudes na elaboração de contratos, prestações de contas e documentos, tudo isso para apresentação à própria CGU. (peça 124, p. 37) .
128. O esquema criminoso de desvio de recursos no IFPR, que se iniciou em meados de 2009 e perdurou até agosto de 2013, teve os seguintes contornos básicos: 
a) O IFPR contratou as OSCIPs IBEPOTEQ e a ABDES para execução de termos de parcerias relativos a serviços educacionais à distância, servindo-se de recursos públicos a elas repassados. 
b) Os termos de parceria foram direcionados para as OSCIPs IBEPOTEQ e ABDES, cujos dirigentes tinham estreita relação de confiança com os gestores do IFPR. 
c) A opção pela utilização de OSCIPs para a execução dos cursos de EaD do IFPR foi o meio empregado pela organização criminosa para burlar as exigências de licitação e concursos públicos, o que propiciou a manutenção do esquema criminoso de desvios de recursos públicos por aproximadamente 4 anos. 
d) As OSCIPs eram meras ferramentas para formalizar a terceirização de mão-de-obra. Elas eram formalmente responsáveis pela parte operacional da contratação de pessoal ou subcontratação de empresas prestadoras de serviços, muito embora as decisões fossem tomadas pelos gestores do IFPR.
e) Os gestores das empresas subcontratadas pelas OSCIPs também tinham estreitos vínculos com os líderes do esquema criminoso, o que permitia o desvio de recursos públicos por meio de contratações fictícias ou superfaturamento na cobrança de serviços prestados. 
f) A direção pedagógica dos cursos e as principais decisões sobre a execução dos cursos de EaD continuava com os gestores do IFPR. A própria execução das principais atividades pedagógicas foi executada por professores do IFPR. O pessoal relacionado à execução de diversos serviços operacionais trabalhava dentro do próprio IFPR. 
h) Durante a fiscalização da CGU, foram constatadas fraudes na elaboração de contratos, de prestações de contas e de documentos atinentes aos termos de parceria para fins de apresentação ao referido órgão; 
129. O dinheiro público desviado no esquema criminoso foi proveniente de 4 Termos de Parceria firmados entre o IFPR e a OSCIP IBEPOTEQ e 1 Termo de Parceria firmado entre o IFPR e a OSCIP ABDES.
16.	Esse último ponto de análise deixa claro que a alegação de que os documentos eram encaminhados diretamente ao convenente e de forma tempestiva e correta não deve prosperar, uma vez comprovado que a documentação era inidônea e, portanto, não retratava a realidade e não se prestava a demonstrar a boa e regular aplicação dos recursos.
17.	É inviável, finalmente, o atendimento ao pleito de diligências deste Tribunal para obtenção dos documentos, uma vez que a jurisprudência desta Casa estabelece inexistir a possibilidade de que o TCU se encarregue de obter conteúdo probatório em favor dos responsáveis.
18.	Ante o exposto, devem ser rejeitadas as alegações de defesa apresentadas pelo Instituto Brasileiro de Estudos e Pesquisas para Otimização da Tecnologia e da Qualidade Aplicadas e pelo Sr. Gilson Amâncio.
18.	Por sua vez, o sr. José Carlos Ciccarino, Diretor Geral do Núcleo de Ensino à Distância, no período de 7/8/2009 a 10/9/2012, foi citado por atestar e autorizar pagamento por serviços não prestados no curso do Termo de Cooperação 03/2010.
19.	Em preliminar, suscita que teria ocorrido cerceamento de defesa, uma vez que havia requerido a prévia disponibilização de documentos para elaboração de sua defesa e tal demanda não teria sido atendida e que suas alegações de defesa não teriam sido levadas em conta para as decisões até aqui existentes no processo (peça 213, p. 3-4) . Continua com a arguição de prescrição da pretensão de reparação do suposto dano ao erário, considerando entendimento do Supremo Tribunal Federal - STF, com foco nas determinações da Lei 9.873/1999 (peça 213, p. 4-8) .
20.	Alega que a primeira parcela prevista no cronograma, no valor de R$ 2.000.000,00, não estava vinculada diretamente a nenhuma meta específica da avença, mas reconhece que os recursos não poderiam ser aplicados em finalidade distinta do Termo (peça 213, p. 17-18) . Questiona o nexo de causalidade, ao defender que a causa de interrupção do projeto foi originada no MPOG, ocorrido seis anos após o pagamento das notas fiscais apontadas na citação encaminhada pelo Tribunal, período em que o defendente não mais fazia parte do quadro de dirigentes da unidade (peça 213, p. 22) 
21.	O argumento relativo ao suposto cerceamento de defesa, diante da não disponibilização de documentos e da falta de análise por parte da Comissão da TCE, não deve prosperar. A jurisprudência deste Tribunal acena que o direito à ampla defesa e ao contraditório se dá, nos termos do devido processo legal, na fase externa da tomada de contas especial, que se inicia com a autuação do processo junto ao TCU. Na fase interna da TCE, cuja responsabilidade é da instituição onde os fatos ocorreram, não há litígio ou acusação, mas apenas verificação de fatos e apuração de autoria. (Acórdão 2437/2015-TCU-Plenário, 1514/2007-Segunda Câmara, 3083/2007-Segunda Câmara) .
22.	Mesmo assim, ressalto que o Relatório do Tomador (peça 163) elenca defesas apresentadas por diversos responsáveis no âmbito interno da TCE, não constando dos autos que o Sr. José Carlos Ciccarino tenha apresentado seus argumentos na fase interna, não sendo passível de análise, por óbvio.
23.	No tocante à prescrição punitiva ou da pretensão ressarcitória, o relatório precedente demonstra de forma detalhada, com a indicação das causas de interrupção da prescrição, a inocorrência deste instituto, seja pela diretriz do Acórdão 1441/2016-TCU-Plenário, seja pelo entendimento do Supremo Tribunal Federal.
24.	Também não merece melhor sorte a argumentação de que o gestor teria agido em estrita observância do Plano de Trabalho e que a aquisição do material didático era essencial para atingimento dos objetivos pactuados, uma vez que carece de respaldo nas evidências do processo.
25.	Com efeito, conforme registra a unidade técnica, as notas fiscais que fundamentaram os pagamentos foram expedidas em 22/12/2010 (peça 14, p. 26) e 21/1/2011 (peça 17, p. 7) , enquanto as ordens bancárias foram datadas de 27/1/2011 (peça 17, p. 9) e 23/2/2011 (peça 14, p. 28) . Contudo, no e-mail encaminhado em 30/1/2012 (peça 51, p. 8) ainda se discutia a definição da matriz curricular do curso de tecnólogo em gestão pública.
26,	Por consequência, a aquisição de material didático não foi adequada pela simples questão de que o conteúdo da matriz curricular ainda não havia sido definido quando da aquisição do material, restando claro que tais materiais dificilmente seriam aproveitados no âmbito da parceria firmada.
27.	Acrescento a gravidade do cenário diante da falta de idoneidade da documentação apresentada, nos termos da manifestação da unidade técnica:
85. 	Adicionalmente, cabe aproveitar a análise das alegações de defesa do Ibepoteq (parágrafo 29 e seguintes) onde se demonstrou a falta de idoneidade dos documentos apresentados a título de formalização das contratações e prestação de contas, evidenciando pela Polícia Federal que o processo fora montado artificialmente, com documentação inidônea, para dar aparência de legalidade, enquanto os recursos eram desviados por manobras espúrias entre os agentes.
28.	De fato, a combinação do teor da Nota Técnica 084/2012/DENOV/SEGEP-MP, de 14/11/2012, com as conclusões da Operação Sinapse, ilustra que os recursos não foram aplicados de modo adequado no objeto avençado, constando evidências de que foram desviados pelos gestores envolvidos, com utilização de documentação inidônea para dar aparência de regularidade às despesas pagas com recursos federais, razão pela qual não cabe acatamento às alegações de defesa apresentadas.
29.	A argumentação do ex-Diretor de que não exercia a condição de ordenador de despesa e, por este motivo, não poderia ser responsabilizado pelo dano apurado deve, igualmente, ser rejeitada. 
30.	A execução da despesa considera três fases fundamentais, empenho, liquidação e pagamento. Todos os agentes que participam de uma dessas fases devem ser responsabilizados por seus atos. No caso, o atesto da execução dos serviços pelo ex-Diretor foi deficiente, baseado em documentação inidônea, comprometendo a adequada fase da liquidação. 
31.	Por fim, a defesa do responsável de que eventual condenação pelo TCU deve ter caráter subjetivo, com análise do caso concreto e das circunstâncias que o cercavam é correta. Os art. 22 e 28 da Lei de Introdução às Normas do Direito Brasileiro estabelecem que "Na interpretação de normas sobre gestão pública, serão considerados os obstáculos e as dificuldades reais do gestor e as exigências das políticas públicas a seu cargo, sem prejuízo dos direitos dos administrados" e que "O agente público responderá pessoalmente por suas decisões ou opiniões técnicas em caso de dolo ou erro grosseiro".
32.	Contudo, os elementos constantes do processo apenas corroboram que faltou por parte do responsável o dever mínimo de cautela para que houvesse a adequada liquidação de despesa. As irregularidades identificadas durante o processo, a individualização das condutas tidas por irregulares e o nexo causal entre as condutas e o dano estão evidenciados nestes autos e demonstram que houve o significativo descuido por ocasião dos devidos atestes para comprovação da execução dos serviços.
33.	Quanto às alegações de defesa de Obra Impressa Gráfica e Editora Ltda - Me, Arnaldo Suhr e Luiz Gonzaga Alves de Araújo, entendo que também devam ser rejeitadas.
34.	Os dois primeiros responsáveis respondem pelo recebimento de recursos sem a comprovação do fornecimento e a adequação de materiais didáticos; enquanto o último, na condição de Reitor interino do IFPR e ordenador de despesas, pela não comprovação da boa e regular aplicação dos recursos oriundos do Termo de Cooperação 03/2010.
35.	A alegação de eventual dificuldade de obtenção da documentação junto ao IFPR foi tratada adequadamente pela unidade técnica. De fato, as evidências constantes dos autos corroboram a montagem artificial de documentação para efeito de prestação de contas, com documentação inidônea e falseamento da realidade dos fatos, com o objetivo de encobrir desvios de recursos públicos. 
36.	Também não vejo óbices quanto à utilização de provas emprestadas. A jurisprudência desta Corte autoriza a utilização de prova produzida em outras instâncias, conforme enunciado do Acórdão 3218/2013-TCU-Plenário: "No âmbito dos processos de sua competência, o TCU admite a utilização de prova emprestada de processo judicial e de trabalhos realizados por outros órgãos de controle." Na mesma linha, o Acórdão 416/2021-TCU-Plenário estabelece que "O uso de provas emprestadas depende tão somente de que o TCU assegure aos responsáveis o direito ao contraditório. Não é necessário que os polos passivos do processo de origem sejam os mesmos do processo de destino."
38.	Desse modo, diante de farto material probatório, não cabe acolher o argumento de que a dificuldade de acesso a informações junto ao IFPR impede o conhecimento da verdade material.
39.	No que tange à defesa do sr. Luiz Gonzaga na linha de que seu período de gestão não condiz com a assinatura do Termo de Parceria 01/2010 e suas alegações estão duplamente equivocadas, há que se esclarecer que sua responsabilidade advém da utilização inadequada dos recursos públicos.
40.	As ordens bancárias são de 27/1/2011 (peça 17, p. 9) e 23/2/2011 (peça 14, p. 28) , ou seja, foram pagas no período de gestão apontado pelo próprio responsável, como aquele compreendido entre 12/2010 e 6/2011.
41.	Também não deve ser acolhida a afirmação de que os três responsáveis não teriam o dever de prestar contas perante o Tribunal, uma vez que a Constituição Federal estabelece em seu art. 70, parágrafo único que:
Art. 70. Parágrafo único. Prestará contas qualquer pessoa física ou jurídica, pública ou privada, que utilize, arrecade, guarde, gerencie ou administre dinheiros, bens e valores públicos ou pelos quais a União responda, ou que, em nome desta, assuma obrigações de natureza pecuniária. (grifei) 
42.	Dessa forma, as alegações de defesa trazidas aos autos não tiveram o condão de justificar as irregularidades e/ou de afastar a responsabilidade dos responsáveis.
43.	Por último, diante da gravidade dos fatos, da não execução do objeto do convênio e da utilização de documentação inidônea para a tentativa da comprovação da utilização de recursos, entendo graves as condutas praticadas pelos seguintes responsáveis: Arnaldo Suhr; Luiz Gonzaga Alves de Araújo, José Carlos Ciccarino; Gilson Amâncio  e Ricardo Herrera, razão pela qual deve ser aplicada a inabilitação para o exercício de cargo em comissão e/ou função de confiança no âmbito da Administração Pública Federal por 5 (cinco) anos, nos termos do art. 60 da Lei 8443/1992, c/c art. 270 do Regimento Interno do TCU
	Ante o exposto, VOTO para que este Tribunal adote a minuta de Acórdão que trago à apreciação deste Colegiado.
TCU, Sala das Sessões, em 2 de fevereiro de 2022.
Ministro JOÃO AUGUSTO RIBEIRO NARDES
Relator